臺灣高等法院刑事判決
109年度上易字第135號
上  訴  人  臺灣新北地方檢察署檢察官
上  訴  人  
即  被  告  陳園富


選任辯護人  林裕洋律師   
上列上訴人等因被告詐欺案件，不服臺灣新北地方法院107年度
易字第284號，中華民國108年11月29日第一審判決（起訴案號：
臺灣新北地方檢察署106年度偵緝字第1814號），提起上訴，本
院判決如下：
    主  文
原判決撤銷。
陳園富犯如附表一、二所示之詐欺取財罪，共計拾罪，各處如附
表一、二所示「罪名、科刑及沒收」欄內之罪及沒收。應執行有
期徒刑參年捌月。
    事  實
一、陳園富自民國103年2月間起至104年3月間止，自任會首，先
    後招集高玉華、李秀娟、林廉峰、葉偉中、陳氏惠、陳曉瑩
    、陳宜欣、馮秋妝、馮氏鸞、宋氏玄莊、曾俐蓉、吳明輝、
    吳夢賢、吳懷夢、吳青春、阮氏深、阮氏紅桃、阮氏嬌、阮
    詩茹、阮秋覺、阮翠鳳、黎氏歡香、黎氏清心、黎氏清草、
    杜氏桃、曲垂洋、范白蓮及潘嘉惠等人（下稱高玉華等28人
    ），分別參加如附表一所示之 A1、A2、B、C、D、E 共計 6
     組之合會（又稱「標會」或「民間互助會」，均採內標制
    ，每會會期、人數、開標時間、地點及每期會款，各詳如附
    表一所示）。詎陳園富竟意圖為自己不法所有，基於詐欺取
    財之各別犯意，利用其擔任會首並負責主持合會開標，且大
    多數會員均未到場投標，或僅以電話委託其代為投標，及大
    部分會員彼此間互不熟識之機會，分別於如附表一所示6 組
    合會進行中之不詳會期開標期間，接續向各組合會中之未得
    標（即活會）會員佯稱：該次係由其他會員得標云云（6組
    合會中遭冒標之會員及其會份，均詳如附表一所載），實則
    係由陳園富冒用會員名義投標，致使各合會之會員均陷於錯
    誤，乃分別以現金或匯款方式繳付會款予陳園富收受。
二、陳園富另意圖為自己不法所有，基於詐欺取財之犯意，於如
    附表二所示之時間、地點，先後向A1組合會會員葉偉中、C
    組合會會員馮秋妝、D組合會會員吳明輝及E組合會會員阮詩
    茹等4人佯稱：有會員急需用錢，願出售會員資格云云，致
    使葉偉中、馮秋妝、吳明輝、阮詩茹各自陷於錯誤，分別交
    付如附表二所示「買會」款項予陳園富。
三、嗣因陳園富發生資金嚴重短缺之情形，自104年10月起，已
    無法繼續運作如附表一所示之6組合會，乃停標倒會，隨即
    不知去向，此時6組合會之未得標會員驚覺有異，開始相互
    進行聯繫，並比對各自所參加合會之得標情形，始循線查悉
    上情。
四、案經高玉華、李秀娟、林廉峰、葉偉中、陳氏惠、陳曉瑩、
    陳宜欣、馮秋妝、馮氏鸞、宋氏玄莊、曾俐蓉、吳明輝、吳
    夢賢、吳懷夢、吳青春、阮氏深、阮氏紅桃、阮氏嬌、阮詩
    茹、阮秋覺、阮翠鳳、黎氏歡香、黎氏清心、黎氏清草、杜
    氏桃、曲垂洋、范白蓮、潘嘉惠告訴及新北市政府警察局永
    和分局移送臺灣新北地方檢察署檢察官偵查起訴。 
    理  由
一、證據能力部分
（一）本案認定事實所引用屬於傳聞證據之供述證據部分，檢察
      官、被告陳園富及其選任辯護人於本院準備期日、審理程
      序均不爭執其證據能力，並同意引用為證據（見本院卷第
      214頁至第234頁、第261頁至第284頁），且本院審酌該等
      證據資料製作時之情況，並無違法不當及證明力明顯過低
      之情況，認為以之做為證據應屬適當，故依刑事訴訟法第
      159條之5第1項規定，認均有證據能力。
（二）又本案認定事實所引用之非供述證據，並無證據證明係公
      務員違背法定程序所取得，是依刑事訴訟法第158 條之4 
      反面解釋，認均得為證據。
二、上開犯罪事實，業據被告於本院準備程序及審理中坦承不諱
    （見本院卷第212頁至第213頁、第290頁），核與證人即告
    訴人高玉華（見臺灣新北地方檢察署104年度他字第6586號
    卷，下稱他6586號卷第22頁反面；同署105年度偵字第1843
    號卷，下稱偵1843號卷第296頁至第297頁、第300頁；同署1
    06年度偵緝字第1814號卷，下稱偵緝1814號卷第61頁至第65
    頁、第157頁至第162頁、第271頁至第278頁；臺灣新北地方
    法院107年度易字第284號卷，下稱原審易字卷一第323頁至
    第324頁、第331頁、第406頁；原審易字卷二第156頁至第16
    6頁）、李秀娟（見偵1843號卷第138頁至第141頁、第208頁
    至第209頁、第231頁至第234頁；他6586號卷第7頁至第8頁
    、第23頁反面；偵緝1814號卷第61頁至第65頁、第157頁至
    第162頁、第271頁至第278頁；原審易字卷一第401頁至第40
    2頁；原審易字卷二第166頁至第174頁）、林廉峰（見偵184
    3號卷第134頁至第136頁、第222頁至第223頁、第231頁至第
    234頁；他6586號卷第24頁；偵緝1814號卷第61頁至第65頁
    、第271頁至第278頁）、葉偉中（見偵1843號卷第146頁至
    第149頁、第214頁至第216頁、第231頁至第234頁；他6586
    號卷第23頁；偵緝1814號卷第61頁至第65頁、第157頁至第1
    62頁、第271頁至第278頁；原審易字卷一第404頁至第407頁
    ；原審易字卷二第187頁至第200頁）、陳氏惠（見偵緝1814
    號卷第271頁至第278頁；原審易字卷一第403頁至第404頁；
    原審易字卷二第71頁至第72頁、第174頁至第180頁）、陳曉
    瑩（見原審易字卷二第181頁至第186頁）、陳宜欣（見偵18
    43號卷第108頁至第111頁、第219頁至第220頁、第231頁至
    第234頁；他6586號卷第23頁正反面；偵緝1814號卷第61頁
    至第65頁、第271頁至第278頁；原審易字卷二第411頁至第4
    18頁）、馮秋妝（見偵1843號卷第116頁至第118頁、第220
    頁至第221頁、第231頁至第234頁；他6586號卷第33頁正反
    面；偵緝1814號卷第61頁至第65頁、第157頁至第162頁、第
    271頁至第278頁；原審易字卷一第407頁至第408頁；原審易
    字卷二第384頁至第390頁）、馮氏鸞（見偵1843號卷第77頁
    至第80頁、第212頁至第213頁、第231頁至第234頁；他6586
    號卷第22頁反面；偵緝1814號卷第61頁至第65頁；原審易字
    卷二第72頁至第73頁、第275頁至第282頁）、宋氏玄莊（見
    偵1843號卷第70頁至第73頁、第211頁至第212頁、第231頁
    至第234頁；他6586號卷第23頁至第24頁；偵緝1814號卷第1
    57頁至第162頁、第271頁至第278頁；原審易字卷二第73頁
    、第313頁至第320頁）、曾俐蓉（見偵1843號卷第65頁至第
    68頁、第209頁至第211頁、第231頁至第234頁；他6586號卷
    第23頁反面；偵緝1814號卷第61頁至第65頁、第271頁至第2
    78頁；原審易字卷二第376頁至第383頁）、吳明輝（見偵18
    43號卷第156頁至第159頁、第224頁至第225頁、第231頁至
    第234頁；他6586號卷第22頁；偵緝1814號卷第61頁至第65
    頁、第157頁至第162頁、第271頁至第278頁；原審易字卷二
    第73頁至第74頁、第308頁至第312頁）、吳夢賢（見偵1843
    號卷第91頁至第95頁、第213頁至第214頁、第231頁至第234
    頁；他6586號卷第7頁至第8頁；偵緝1814號卷第61頁至第65
    頁、第271頁至第278頁；原審易字卷一第325頁至第328頁、
    第332頁至第333頁、第406頁；原審易字卷二第200頁至第20
    9頁）、吳懷夢（見他6586號卷第24頁；偵1843號卷第294頁
    至第295頁、第300頁；偵緝1814號卷第61頁至第65頁、第27
    1頁至第278頁；原審易字卷二第362頁至第367頁）、吳青春
    （見他6586號卷第23頁反面；偵1843號卷第295頁至296頁、
    第300頁；偵緝1814號卷第61頁至第65頁、第271頁至第278
    頁；原審易字卷二第391頁至第399頁）、阮氏深（見偵1843
    號卷第22頁至第25頁、第216頁至第217頁、第231頁至第234
    頁；他6586號卷第7頁至第8頁；偵緝1814號卷第271頁至第2
    78頁）、阮氏紅桃（見偵1843號卷第28頁至第31頁、第269
    頁、第274頁至第275頁；偵緝1814號卷第61頁至第65頁、第
    271頁至第278頁）、阮氏嬌（見偵1843號卷第101頁至第103
    頁、第217頁至第219頁、第231頁至第234頁；偵緝1814號卷
    第61頁至第65頁、第271頁至第278頁；原審易字卷二第284
    頁至第288頁）、阮詩茹（見偵1843號卷第12頁至第15頁、
    第16頁至第17頁、第223頁至第224頁、第231頁至第234頁；
    他6586號卷第33頁正反面；偵緝1814號卷第61頁至第65頁、
    第157頁至第162頁、第271頁至第278頁；原審易字卷二第68
    頁至第70頁、第301頁至第308頁）、阮秋覺（見偵1843號卷
    第57頁至第59頁、第61頁至第62頁、第226頁、第231頁至第
    234頁；偵緝1814號卷第61頁至第65頁、第271頁至第278頁
    ；原審易字卷三第16頁至第23頁）、阮翠鳳（見偵1843號卷
    第298頁至第300頁；偵緝1814號卷第61頁至第65頁、第271
    頁至第278頁；原審易字卷二第288頁至第295頁）、黎氏歡
    香（見偵1843號卷第85頁至第88頁、第270頁至第271頁、第
    274頁至第275頁；偵緝1814號卷第61頁至第65頁、第271頁
    至第278頁；原審易字卷二第404頁至第410頁）、黎氏清心
    （見偵1843號卷第40頁至第43頁、第44頁至第46頁、第282
    頁至第283頁、第294頁、第300頁；原審易字卷二第399頁至
    第403頁）、黎氏清草（見偵1843號卷第34頁至第36頁、第2
    17頁、第231頁至第234頁；他6586號卷第7頁至第8頁；偵緝
    1814號卷第61頁至第65頁、第157頁至第162頁、第271頁至
    第278頁；原審易字卷二第73頁、第368頁至第375頁）、杜
    氏桃（見偵1843號卷第297頁至第298頁、第300頁）、曲垂
    洋（見偵1843號卷第48頁至第50頁、第51頁至第52頁、第53
    頁至第54頁、第225頁至第226頁、第231頁至第234頁；偵緝
    1814號卷第61頁至第65頁、第271頁至第278頁；原審易字卷
    二第296頁至第300頁）、范白蓮（見偵1843號卷第122頁至
    第125頁、第221頁至第222頁、第231頁至第234頁，他6586
    號卷第23頁；偵緝1814號卷第61頁至第65頁、第271頁至第2
    78頁）、潘嘉惠（見偵1843號卷第129頁至第131頁、第269
    頁至第270頁、第274頁至第275頁；他6586號卷第22頁正反
    面；偵緝1814號卷第61頁至第65頁、第271頁至第278頁；原
    審易字卷二第73頁、第115頁、第262頁至第274頁）等人各
    於警詢、偵查及原審審理時所為之證詞相符，並有告訴人阮
    氏紅桃等人所提出之A1及A2合會會單各1份（見偵1843號卷
    第33頁、第75頁、第82頁、第90頁、第97頁、第145頁、第1
    51頁至第152頁；偵緝1814號卷第77頁、第79頁；原審易字
    卷二第43頁）、告訴人阮氏深等人所提出B合會會單各1份（
    見偵1843號卷第27頁、第39頁、第98頁、第143頁；原審易
    字卷二第83頁）、告訴人阮氏嬌等人所提出之C合會會單各1
    份（見偵1843號卷第106頁、第113頁、第121頁、第127頁；
    偵緝1814號卷第83頁）、告訴人阮詩茹等人所提出D合會會
    單各1份（見偵1843號卷第19頁、第83頁、第99頁、第107頁
    、第114頁、第133頁、第144頁、第161頁；偵緝1814號卷第
    81頁；原審易字卷二第45頁）、告訴人阮詩茹等人所提E合
    會單各1份（見偵1843號卷第20頁、第56頁、第64頁、第76
    頁、第84頁、第115頁、第128頁；偵緝1814號卷第85頁至第
    86頁）、被告所提出Al、A2、B、C、D、E合會會員得標資料
    各1份（見偵緝1814號卷第233頁至254頁）、告訴人葉偉中
    提出買會單及自行紀錄繳納會款之單據（見偵1843號卷第15
    3頁至第155頁）、告訴人阮詩茹所提出之買會單（見臺灣新
    北地方檢察署105年度他字第374號卷第2頁）、告訴人吳明
    輝所提出郵局存摺封面及内頁交易明細影本各1份（見偵184
    3號卷第162頁至第168頁）、告訴人李秀娟所提出存摺内頁
    明細1張、個人記載之筆記本繳款紀錄（見原審易字卷二第2
    27頁至第228頁、第229頁、第231頁）等件在卷可稽，是被
    告之自白應與事實相符。
三、被告固曾於偵查、原審否認有何詐欺取財之犯行，並辯稱：
    因為有會員倒我的會，所以才沒有辦法繼續標會，除我所承
    認該6組合會之活會會員外，其餘之會員（即告訴人）均已
    得標（即死會），或並未參加各該合會，活會情形如下：（
    1）A1會只剩下4個活會，即編號8號曾俐蓉、9號吳懷夢（記
    載為吳夢賢）、16號宋氏玄莊、19號黎氏清心，各1會活會
    ；（2）A2會也剩下4個活會，即編號10號阮氏紅桃、編號11
    號吳夢賢的妹妹吳青春，是半個活會，和高玉華活會半會，
    他們2人加起來共1會，編號12陳氏惠，活會1會，編號15馮
    氏鸞活會1會；（3）B會活會只有 2 個，即吳夢賢、阮氏深
    各1會活會；（4）C會還有7名會員共9個活會，即編號2號阮
    氏賢，就是會單上編號2寫的My，後來改成tuyem，就是阮氏
    賢，阮氏賢有活會1會，編號8號阮氏嬌是活會，編號10號林
    廉峰是活會，編號13號陳宜欣是活會，原本名字不是她，後
    來才改成陳宜欣，編號17號、18號也是活會，也是陳宜欣，
    編號16號范白蓮也是活會1會，編號22號葉偉中也是活會1會
    ，及編號1號是我本人，也是活會；（5）D會還有9名會員10
    個活會，編號4號吳明輝活會1會，編號7號李秀娟活會1會，
    編號10號曾俐蓉活會1會，編號11號吳夢賢，這是吳夢賢的
    妹妹吳青春入會的，但是我自己是寫吳夢賢，是活會，編號
    14號陳氏惠活會1會，編號15號阮氏嬌活會1會，編號16號、
    17號都是馮氏鸞，活會2會，編號19號活會1會，但是中文名
    字我不知道，編號21號阮詩茹活會1會；（6）E會的活會是
    編號3號、4號阮秋覺2個活會，編號8號陳宜欣活會1會，編
    號13號范白蓮活會1會，編號14號馮氏鸞活會1會，編號16號
    阮詩茹活會1會，編號23號杜氏桃活會1會，編號26號陳氏惠
    活會1會。所以我並沒有冒標會員得標而取得會金。另外，
    我有向葉偉中拿18萬元沒錯，但那18萬是我跟葉偉中借的高
    利貸，並不是買會。馮秋妝說的不是事實，馮秋妝沒有買會
    ，那張會單不是我交給馮秋妝的。吳明輝在D會則是1活會，
    沒有向我買會。我朋友向阮詩茹借錢，因為阮詩茹只知道我
    ，所以阮詩茹要我負責這筆錢，我有跟阮詩茹拿到這筆錢沒
    錯云云。
四、關於A1合會倒會後所剩餘之未得標會員部分，經查：
（一）證人即告訴人高玉華於105年11月8日偵查中證稱：於103 
      年2月15日，由被告出面召集每月1 萬元之民間互助會（
      指A1會），我參加2會，含會首會員共計24會，期間103 
      年2月15日至105年1月15日期滿，內標，在我住處開標，
      大概一年後我標了半個會，因為被告說有其他的會員有困
      難要先標，所以我只標到半個會，該會我有1.5 的活會，
      因為我當時要標會，但被告說有人有急用，跟我商量說可
      不可以把一半撥給那個人，我不知道那個人究竟是誰，但
      我有同意被告的要求，所以我是1.5的活會等語（見偵184
      3號卷第296頁至第297頁），且於108年9月23日原審審理
      時亦明確具結證稱：如起訴書附表所示的合會中，我有參
      加A1、D的會，會的金額1萬元。A1的會參加二個。A1當中
      有一個我標了半個會，本來是加一個會，後來又多加一個
      會，是會單上「大姐」，D會參加一個會，一直都沒有標
      到。會標半個會是因為被告說別人要急用錢，能不能分一
      半給她，我想我自己用不到那麼多，就分半個會，以後收
      會錢也是照半個會收。因為會單當中有人有半咖的，以後
      有人標，再還給我，就是說我還有半個活會，以後被告也
      可以用這樣的方式把半個活會還給我。會頭很清楚，但我
      不曉得跟誰合在一起標，標金就是一半一半，被告告訴我
      們多少就是多少，我要用錢的話，被告就把當月的標金告
      訴我，例如這個月標3,400元，我就以3,400的一半的活會
      拿回來，都是被告在玩等語；經被告當庭與其對質並詰問
      ，證人高玉華亦明確指證：以前我們不知道會單怎麼寫，
      可是A1的會我有另外一張紙本，被告在背後有加了一個「
      大姐」。我跟被告真的認識很久，我沒有說不認識，被告
      女兒從幼稚園中班我們就認識了，被告幫我們修指甲，以
      前被告有會，我們也跟，都有結束，我覺得被告現在有點
      錯亂，以前的會都有標，所以不要把以前標過的會當作A1
      的會，A1的會是104年，我拿錢修房子或去大陸，被告每
      次的說法都不一樣，我標會也不是這次才標，但這次A1的
      會的確是被被告坑掉了。我死會的是半個，剩下的都沒有
      標，被告每次都說謊，我因為跟被告的會很多次，這是被
      告倒會產生的中間的誤差，是被告自己錯亂了，以前的會
      死會都有繳完等語（見原審易字卷二第159頁至第160頁）
      ，不僅先後所述大致相符，又經被告當庭直接詰問，絲毫
      未見有何語帶保留、反覆不一之明顯瑕疵，已足採信。反
      觀被告於107年11月5日原審準備程序時辯稱：高玉華在A1
      會是會單上之編號10、11，分別在103年11月15日及104年
      3月15日（半會）得標，標金分別為3,000元、3,500元云
      云，然另一會員即證人李秀娟於原審審理時已具結證稱：
      我全部都是活會，A1我有二個。被告如何稱呼我「大姐」
      、交會錢都會自己紀錄標金多少，也有提領紀錄可以提出
      ，我去年開庭的時候就有提出，我應該是在地檢署提出的
      ，我現在也可以提出。庭呈資料中有畫顏色的就是3個會
      ，紅色、綠色、黃色。綠色是A1，一個是103年、一個是1
      04年等語（見原審易字卷二第171頁）。再由證人李秀娟
      當庭所提之手寫筆記本繳款紀錄（綠色螢光筆所標示者即
      為A1會）上之記載「11/00 0000（2700）」、「3/00 000
      00（2500）」以觀（見原審卷二第229頁、第231頁），可
      知被告當時係向李秀娟表示「103年11月15日」、「104年
      3月15日」之得標金額，分別為「2,700元」、「2,500元
      」，核與被告所指告訴人高玉華得標之金額為「3,000元
      」、「3,500元」明顯不符，自難輕信被告所辯屬實。況
      證人高玉華、李秀娟、林廉峰、葉偉中、陳氏惠、陳曉瑩
      、陳宜欣、馮秋妝、宋氏玄莊、曾俐蓉、吳明輝、吳夢賢
      、吳懷夢、吳青春、阮氏深、阮氏紅桃、阮氏嬌、阮詩茹
      、阮秋覺、阮翠鳳、黎氏歡香、黎氏清草、曲垂洋、范白
      蓮、潘嘉惠曾於106年10月16日偵查中一致指稱：若被告
      認定是我們是死會，我們在簽收會款的話，被告應該會有
      我們的簽收記錄，且我們以前跟被告的會如果死會的話，
      被告就會印我們的身份證，並請我們簽收等語（見偵緝18
      14卷第278頁），此核與被告所供承A1會之未得標會員（
      即活會）即證人宋氏玄莊於108年10月7日原審審理時明確
      所結證稱：之前有跟過被告的會。第一個跟的會有拿到，
      所以才跟第二會、第三會。之前被告拿錢給我，被告自己
      寫本票給我們，就是多少人多少多少都會寫給我們，不可
      能拿錢給我們沒有寫單子，所以有讓我寫單子等語（見原
      審易字卷二第318頁）。證人曾俐蓉於108年10月21日原審
      審理時證稱：之前有跟過被告的會有得標的經驗。之前得
      標後，被告要給我們會錢，要身分證影印，然後我們要在
      上面簽名等語（見原審易字卷二第380頁），均大致吻合
      ，然被告不僅未能提出A1會之原始會單及各次得標人、得
      標金額之原始書面紀錄，亦始終無法提出告訴人高玉華在
      A1合會中得標時收取會金之簽收紀錄，凡此足徵被告此部
      分所指告訴人高玉華參加A1合會之二會份均已得標（其中
      之一為標半會份，則為雙方所一致是認）之辯解，自不足
      採信，是告訴人高玉華於A1合會中仍有一活會會份，應堪
      予認定。
（二）證人即告訴人陳氏惠於106年10月16日偵查中指稱：我參
      加A1一會、A2一會、C會一會、D會一會、E會一會，一共
      有 5 個，這 5 會都是活會等語（見偵緝1814卷第275 頁
      ），並於107年11月19日原審準備程序中亦明確指述：六
      個合會都有參加。B 會是死會，其他都是活會等語（見原
      審易字卷一第403頁），嗣於108年9月23日原審審理時，
      經被告當庭與之對質並進行詰問，亦進一步證稱：A1我沒
      有標，A1本來有標到，標金1萬元，後來被告說這個標要
      我讓給別人，我說不行，但是被告一直拜託我，還說下次
      就給我。我沒有同意等語（見原審易字卷二第176頁），
      先後所述一貫，彼此大致相符，已堪信屬實。至被告固一
      再辯稱：陳氏惠在A1會是會單上編號13，但陳氏惠是死會
      ，是在2015年8月15日標3,400元云云，然依證人李秀娟當
      庭所提之手寫筆記本繳款紀錄（綠色螢光筆所標示者即為
      A1會）上之記載「8/00 00000（3000）」（見原審易字卷
      二第231頁），可知被告當時向李秀娟所表示104年8月15
      日之開標金額係「3,000元」，並非被告所指之「3,400元
      」甚明，足徵被告所辯，顯非實情；況依被告先前於得標
      會員收取會金之作法，均會要求該會員作成簽收之書面紀
      錄，然被告不僅未能提出A1合會之原始會單及各次得標人
      、得標金額之原始書面紀錄，亦始終無法提出告訴人陳氏
      惠於A1合會中得標時收取會金之簽收紀錄，足徵被告所指
      告訴人陳氏惠參加A1合會之一會份且已得標之辯解，無非
      一時卸責之詞，委不足採。
（三）證人即告訴人李秀娟於警詢時指稱：我總共參加3個互助
      會，第一個是於103年2月15日參加的互助會（即A1會），
      我在這個互助會有兩個會員，所以我可以得標兩次等語（
      見偵1843號卷第139頁），復於106年10月16日偵查中指稱
      ：我在A1會確實有跟兩個會，而且都是活會，我們當時都
      有提出會單，被告都叫我們大姊，被告說她自己會分辨，
      而且我都有要求被告在我的會單上寫得標金額等語（見偵
      緝1813號卷第275頁），嗣於108年9月23日原審審理時亦
      具結證稱：參加A1是二會，B是一會，D是一會。我全部都
      是活會，A1我有二個。A1的會，我自己每次拿錢給被告，
      我自己都有做帳，我也有提出我做帳的資料，我回去找銀
      行提款的紀錄，也有銀行存摺的紀錄可以佐證，可以證明
      我有參加也有給被告錢等語（見原審易字卷二第166頁至
      第169頁）；且經被告當庭與之對質及詰問，告訴人李秀
      娟仍明確證稱：不是沒有DB的代號，不可能我沒有跟的會
      ，我會說我有跟會，我不會那麼無聊，而且我有提示證明
      等語（見原審易字卷二第169頁），另參酌證人李秀娟於
      原審審理時已證稱：自己紀錄標金多少，也有提領紀錄，
      可以提出，我去年開庭的時候就有提出，我應該是在地檢
      署提出的，我現在也可以提出。提出的資料有畫顏色的就
      是三個會，紅色、綠色、黃色。綠色是A1，一個是103年
      、一個是104年。綠色部分是指A1的會，上面可以看12月
      之前我繳一個，因為另一個是我小孩付的錢，12月15日我
      繳二個，103年10月她告訴我標金2,800，我存摺有提款7,
      200的紀錄，這是我去年開完庭後回去查出來的等語，業
      已當庭提出其國泰世華銀行存摺內頁影本及手寫標金及實
      繳會款紀錄各1份附卷可按（見原審卷二第227頁至第231
      頁），則觀諸該存摺內頁影本顯示，可知其中一筆於「10
      3年10月20日」確有提領「7200元」現金之紀錄，核與該
      手寫筆記本上繳款紀錄確有「10/00 0000（2800）」之手
      寫內容，其意應指103年10月15日之得標金額為2,800元，
      而與證人李秀娟於開標後提領同額現金繳付會款7,200元
      （即採內標制之活會會員扣除當月標金後應繳會款金額）
      之事實相互吻合，則證人李秀娟所為證詞應屬可信，是其
      確有參加A1合會並繳付二會份活會會款一情甚明，則被告
      一再空言否認告訴人李秀娟有參加A1合會之辯解，無非卸
      責之詞，自難憑輕信。
（四）證人即告訴人葉偉中於105年1月15日偵查中指稱：我有跟
      103年2月15日的會，我參加一會，會金1萬元，底標1千元
      ，我現在還是活會，會員24人等語（見他6586號卷第23頁
      ），嗣於108年9月23日原審審理時具結證稱：加入陳園富
      的會，A1有二個，一個是跟的，一個是買的，還有C會。
      這三個會都是活會。在他字6711號卷第2頁A1會單中，我
      是編號20號，即BAN NGAN。因為我的同事潘嘉惠認識被告
      ，所以用潘嘉惠的小名作為代號，我所有認識潘嘉惠的朋
      友，都是以潘嘉惠小名做代號，例如：林廉峰、吳明輝及
      潘嘉惠本身等語（見原審易字卷二第188頁），且經被告
      當庭與之對質及詰問結果，證人葉偉中仍明確證稱：我是
      參加A1沒錯，我這邊有單子，是2 月15日的。A1編號20號
      是我沒錯，BAN 越南話是朋友，NGAN 是錢，代表錢的朋
      友，就是潘嘉惠的朋友，潘嘉惠的小名就是錢。被告在10
      3年2月15日還來我店裡跟我收了5,400元的會錢，而且我
      們17日就去報警，三峽的李小姐16日來我店裡說找不到被
      告，我當時還替被告辯護可能是感冒了，很快就會有聯絡
      。我單子都有被告收多少錢之紀錄等語（見原審易字卷二
      第190頁至第191頁），再參酌證人葉偉中先前於104年10
      月17日警詢時曾指稱：我於103年2月15日參加的互助會，
      總共有24個人參加，每個月一期共有24個月，每個月的基
      本會費是一萬元。我在這個互助會有二個會員名額，第二
      個會份是跟其他會員買的，所以我可以得標兩次，但是第
      二個會員名額是我跟其他會員以18萬元購買的，所以這個
      會員名額需繳交的會費是基本會費10,000元扣除2個得標
      金額等語（見偵1843號卷第147頁），核與其於偵查中所
      提出之手寫標金及實繳會款紀錄1張（見偵1843號卷第155
      頁）相吻合，且依該標金及實繳會款紀錄上清楚記載不同
      金額之標金及實繳款項，而非標取會款後即繳付固定金額
      之死會會款，可知證人葉偉中所為證詞，應屬確實可信。
      況被告先前於得標會員收取會金之作法，均會要求該會員
      作成簽收之書面紀錄，然被告在本案不僅從未能提出A1及
      A2原始會單及各次得標人及得標金額之原始書面紀錄，亦
      始終無法提出告訴人葉偉中於A1或A2會中得標時收取會金
      之書面簽收紀錄，足徵被告此部分所指告訴人葉偉中係參
      加A2會而非A1會，且該會份已得標之辯解，均難憑採信。
      至公訴意旨雖認告訴人葉偉中於A1會中有二會份，然其既
      認其中一會份係合會進行中因「買會」而取得，此部分係
      被告佯以「買會」為名義施用詐術而取得告訴人葉偉中之
      款項（詳如後述），自難認告訴人葉偉中於A1合會中仍有
      「二會份」尚未得標，而有遭被告冒標而情事，附此敘明
      。
（五）證人即告訴人馮氏鸞於105年2月18日偵查中指稱：我於 1
      03年2月15日，由被告出面召集每月1萬元之民間互助會，
      我參加兩會，都是活會等語（見偵1843號卷第212頁），
      嗣於108年1月7日原審準備程序亦指稱：我在Al、A2互助
      會各參加一會，都是活會等語（見原審易字卷二第72頁）
      ，及於108年10月7日原審審理程序具結證稱：我有參加A1
      、A2合會，這是兩個會，我也有帶會單來。我的名字在會
      單上左邊、右邊都有，左邊是第15個LOAN，右邊也是。這
      張會單是兩個會，我各參加一個會，左邊、右邊都有。這
      兩個會都活會等語（見原審易字卷二第275頁至第276頁）
      ，且於原審於先依職權訊問證人馮氏鸞後，被告對於證人
      馮氏鸞證詞，並未提出任何問題加以質疑，再參酌被告於
      原審準備程序時固供稱：馮氏鸞在A1會是死會，係於2015
      年4月15日標3,300元云云，然依證人李秀娟當庭所提出之
      手寫標金及實繳會款紀錄上之記載「4/00 00000（2600）
      」（綠色螢光筆顯示者為A1會，見原審易字卷二第231頁
      ），可知被告當時向李秀娟所表示104年4月15日之開標金
      額係「2,600元」，並非被告所指「3,300元」甚明，足徵
      被告所辯不可信；況依被告先前向得標會員收取會金之作
      法，均會要求該會員作成簽收之書面紀錄，然被告不僅未
      能提出A1合會原始會單及各次得標人及得標金額之原始書
      面紀錄，亦始終無法提出告訴人馮氏鸞在A1合會中得標時
      收取會金之書面簽收紀錄，堪信被告所指告訴人馮氏鸞參
      加A1合會之一會份且已得標之辯解，實係卸責之詞，委不
      足採。至公訴意旨雖認告訴人馮氏鸞在A1合會有二會份，
      無非係以告訴人馮氏鸞先前於105年1月15日偵查中之指述
      為主要論據，然告訴人馮氏鸞原為越南籍，對於我國語言
      之認知理解或表達本有可能存有落差，且其嗣於原審準備
      程序及審理時經原審法官一再確認之結果，均已一致指證
      稱：我於A1會及A2會各參加一會，均為活會等語，對照其
      所提出之A1及A2會單上有關其為會員身分之名稱「LOAN」
      記載均只有一處，足認其在A1合會及A2合會各僅參加一會
      份，是此部分公訴意旨容有違誤之處，並業經公訴檢察官
      於原審當庭更正之，併此敘明。
（六）證人即告訴人吳夢賢於105年2月18日偵查中僅證稱：於 1
      03年2月15日，由被告出面召集每月1萬元之民間互助會，
      我參加兩會，含會首會員共計24會，期間103年2月15日至
      105年1月15日期滿，都是活會等語（見偵1843號卷卷第21
      3頁），並未明確指明其係參加A1合會、A2合會各一會份
      ，或係參加A1合會二會份；嗣於108年9月23日原審審理時
      ，先證稱：在A1的會單，我是編號7，我是HIEN。A1的會
      ，我跟一個會等語，隨即又改稱：A1的會，我跟二個會，
      剩下四個活會的，我是二個等語（見原審易字卷二第201
      頁），先後說法有所反覆，然依被告於107年11月5日原審
      準備程序所供承：A1合會編號9的會員是吳夢賢等語，及
      卷附由告訴人吳夢賢所提出之A1及A2合會之會單上編號9
      之會員「HIEN」各僅有「一會」之記載（見偵1843號卷第
      97頁），可知告訴人吳夢賢在A1合會應只有一會份甚明，
      是公訴意旨認告訴人吳夢賢於A1合會有二會份乙節，容有
      違誤之處。至被告固否認告訴人吳夢賢在A1合會仍為活會
      資格，惟證人吳夢賢於108年9月23日原審審理時，經被告
      當庭與之對質及詰問，仍明確證稱：我沒有標任何一個會
      ，被告說我標會，被告要拿出證明來，我沒有標會繳保險
      ，我的保險都是我老公幫我繳了，後來被告跑掉的時候，
      當時我標2萬元，被告打電話跟我說還有我跟「阿生（音
      譯）」要標，是我標到了，我跟被告說拿錢過來給我，我
      要用錢，被告說她人在外面下午拿錢給我，我說好，我要
      去好市多，把錢交給我哥好了，結果人就不見了，晚上9
      時，人家通知我倒會了，被告人不見了、聯絡不到，我說
      開玩笑，下午還在講電話怎麼可能，但事實上被告真的跑
      掉了，我的會不是死會，如果我死會還來這邊告被告做什
      麼，浪費我上班的時間等語。又依被告事後所自行整理而
      提出關於A1會之會單、標金及得標紀錄1份（見偵緝1814
      號卷第233頁）以觀，可知A1合會編號7之會員「HIEN」（
      即指告訴人吳夢賢）係於2015年2月15日以3,000元得標之
      事實，然依另一會員即證人李秀娟當庭所提出之手寫標金
      及實繳會款紀錄上之記載「2/00 00000（2800）」（綠色
      螢光筆顯示者為A1合會，見原審易字卷二第231頁），可
      知被告當時向李秀娟所表示104年2月15日之得標金額係「
      2,800元」，並非被告上開所指「3,300元」甚明，顯見被
      告之說法實屬有疑，況依被告先前向得標會員收取會金之
      作法，均會要求該會員作成簽收之書面紀錄，然被告不僅
      未能提出A1合會原始會單及各次得標人及得標金額之原始
      書面紀錄，亦始終無法提出告訴人吳夢賢於A1合會中得標
      時收取會金之書面簽收紀錄，是被告所指告訴人吳夢賢參
      加A1合會之一會份且已得標之辯解，自亦不足採信。
（七）綜上所述，A1合會進行至104年10月間為止，仍有4期標會
      尚未開標，然除被告所供承之會員曾俐蓉、吳懷夢、宋氏
      玄莊及黎氏清心之外，尚有（一）至（六）所示告訴人高
      玉華、馮氏惠、李秀娟（2會份）、葉偉中、馮氏鸞及吳
      夢賢等6名會員共計7會份尚未得標。是可知被告確有於A1
      合會之各期標會時，先後7次冒用不詳真實姓名、年籍會
      員得標，並向未得標會員（10名會員共計11會份）詐得款
      項之事實，應堪予認定。
五、關於A2合會倒會後所剩餘之未得標會員部分，經查：
（一）證人即告訴人吳夢賢於105年2月18日偵查中證稱：於103
      年2月15日，由被告出面召集每月1萬元之民間互助會，我
      參加兩會，含會首會員共計24會，期間103年2月15日至10
      5年1月15日期滿，都是活會等語（見偵卷第213頁），嗣
      於108年9月23日原審審理時亦具結證稱：跟陳園富五個會
      。我記得只有9月9日的會沒有跟到而已，其他我都有跟。
      全都是活會，我原本標到那次，被告就倒了，我沒有拿到
      錢。A2 的會，我跟一會等語（見原審易字卷二第201頁）
      ，且經被告當庭與之對質並詰問，證人吳夢賢亦明確證稱
      ：我沒有死會，事實上我都是活會等語（見原審易字卷二
      第206頁至第207頁），絲毫未見有何改口猶豫之情形，尚
      值採信。至被告固否認告訴人吳夢賢在A2仍是活會資格，
      並辯稱：A2合會會單上編號7之吳夢賢是死會，是2015年5
      月15日標3,300元云云，然依被告先前向得標會員收取會
      金之作法，均會要求該會員作成簽收之書面紀錄，然被告
      不僅未能提出A2合會原始會單及各次得標人及得標金額之
      原始書面紀錄，亦始終無法提出告訴人吳夢賢於A2合會中
      得標時收取會金之任何簽收紀錄。再佐以證人曾俐蓉於10
      8年10月21日原審審理時證稱：103年2月15日的會，吳夢
      賢是否有參加我也不確定，因為吳夢賢的會很多，他們來
      都講越南語，吳夢賢的會都是講越南文，我知道吳夢賢都
      是活會沒錯，我知道2萬是吳夢賢要標，要標的時候，結
      果被告就跑了，所以都沒有拿到一毛錢，因為吳夢賢只要
      有拿到錢，會跟我說有標這個會等語（見原審易字卷二第
      379頁），且被告針對同一時間開標且製成同一會單之A1
      合會，所為之辯解及所提出之A1會之會單、標金及得標紀
      錄1 份，核與證人李秀娟於原審當庭所提出手寫標金及實
      繳會款紀錄上記載之每會期得標紀錄，竟無一相符，足徵
      被告對案情多所隱瞞，至為明顯，是被告所稱告訴人吳夢
      賢參加A2合會之一會份且已得標之辯解，實難憑採信。
（二）證人即告訴人陳曉瑩於108年9月23日原審審理時明確證稱
      ：我有跟A2的會。這是活會。A2的會，我是編號13，TAM-
      NG。被告說這個會在104年10月15日我得標3,500元，但我
      沒有標，我從來沒有標這麼高的會等語（見原審易字卷二
      第182頁、第185頁）；且經被告當庭與之對質，證人陳曉
      瑩仍明確堅稱：A2的會，我沒有標等語（見原審易字卷二
      第184頁）。依被告先前向得標會員收取會金之作法，均
      會要求該會員作成簽收之書面紀錄，然被告不僅未能提出
      A2合會原始會單及各次得標人及得標金額之原始書面紀錄
      ，亦始終無法提出告訴人陳曉瑩於A2合會中得標時收取會
      金之任何簽收紀錄，並參酌被告針對同一時間開標且製成
      同一會單之A1合會，所為之辯解及所提出之A1會之會單、
      標金及得標紀錄1 份，均核與證人李秀娟原審當庭所提出
      之手寫標金及實繳會款紀錄上有關A1會之記載已全然不符
      ，再參酌被告先前於106年9月18日偵查中原指稱：我不知
      陳曉瑩是誰云云（見偵緝卷第229頁），嗣於107年11月5
      日原審準備程序亦供稱：陳曉瑩沒有加入A2的會云云，隨
      即又改稱：A2會單編號13應該就是陳曉瑩，陳曉瑩是死會
      ，2015年10月15日標3,500元云云，先後說詞反覆至此，
      其真實性猶令人存疑，是被告此部分所指告訴人陳曉瑩參
      加A2合會之一會份且已得標之辯解，亦不足為採。
（三）證人即告訴人黎氏歡香於警詢時證稱：我的部份因為本錢
      不足，所以是和另外一個人一起參加，然後我跟另外一個
      人一人付一半，我已經支付了 20 期的會費等語（見偵18
      43號卷第86頁）；後於105年3月8日偵查中證稱：於103年
      2月15日，由被告出面召集每月1萬元之民間互助會，我參
      加半會，含會首會員共計24會，期間103年2月15日至105
      年1月15日期滿，我是活會等語（見偵1843號卷第271頁）
      ；嗣於108年10月21日原審審理時亦具結證稱：這個會單
      有兩個會，右邊A2的是編號十一是我，左邊沒有，我只有
      參加半個。是與何人一半，我不知道，後來拿單子給我，
      編號十一的HUONG是我，旁後面的BE6是另一個人，我不知
      道是誰。我的半個會是活會等語（見原審易字卷二第405
      頁），不僅先後說法始終如一，且於原審審理時經被告當
      庭與之對質，證人黎氏歡香亦清楚證稱：這個A2的會我還
      沒標，我還是活的，最後好幾次我還打電話告訴被告我想
      標，最後7月、8月10日我打電話說要標。我沒有認識高玉
      華，是後來倒會才知道高玉華，這個會我還沒有標。如果
      我有標，我還來這邊做什麼。我不想跟被告吵，我還是活
      會就是活會，我是死會還幹嘛這麼辛苦來這邊等語（見原
      審易字卷二第409頁至第410頁），足徵其態度明確且語氣
      堅決，尚值採信。再參酌被告先前於106年9月18日偵查中
      原供稱：「黎氏歡香」在A2只參加半個會，是跟高玉華合
      標云云（見偵緝1814號卷第229頁），但於107年11月5日
      原審準備程序時改供稱：A2會單編號11「吳氏青春」是半
      個活會，和高玉華活會半個，他們加起來共一個會云云，
      嗣於原審審理詰問黎氏歡香時又供稱：「你那時候跟高玉
      華已經標了」云云（見原審易字卷二第409頁），即意指
      告訴人黎氏歡香在A2合會係與告訴人高玉華共一會份，足
      認被告先後說法自相矛盾，自難以輕信。況證人黎氏歡香
      又進一步證稱：之前有參加過被告的會，有標到過。被告
      拿標會錢給我的時候，要有身分證影印拿給被告，且需要
      簽名，就是寫到這個單子上面，就是寫到會錢的單子上面
      等語（見原審易字卷二第409頁），核與證人高玉華於偵
      查中、證人宋氏玄莊、曾俐蓉均各證稱依被告先前向得標
      會員收取會金之作法，均會要求該會員作成簽收書面紀錄
      之情形大致雷同，然被告不僅未能提出A2合會原始會單及
      各次得標人及得標金額之原始書面紀錄，亦始終無法提出
      告訴人黎氏歡香或另一半會份之會員在A2合會中得標時收
      取會金之書面簽收紀錄，足徵被告所指告訴人黎氏歡香參
      加A2合會之半會份且已得標之辯解，顯為一時卸責之詞，
      委不足採。
（四）就A2合會，更正公訴意旨部分
   1、至原公訴意旨認告訴人吳懷夢係參加A2合會一會份且為活
      會之事實，無非係以告訴人吳懷夢於106 年7 月31日偵查
      中指稱：A2我參加1會等語，及其後於106 年10月16日偵
      查中亦指稱：A2我有參加，而且是活會等語為主要論據，
      然證人吳懷夢嗣於108年10月21日原審審理時已明確解釋
      證稱：A1、A2會單上第九個MONG是我的名字。MONG 那是
      我越南文的名字。我只有參加一會而已，哪個合會我不記
      得，我只記得我說是參加一個會，我當時不記得參加哪一
      個會等語（見原審易字卷二第366頁至第367頁），核與被
      告於原審準備程序及審理時所一致供稱：告訴人吳懷夢係
      參加A1會一會份且為活會之說詞相互吻合，並業經公訴檢
      察官當庭更正告訴人吳懷夢係參加A1會一會份且為活會，
      是證人吳懷夢加入A2合會一會份等情，應堪認定屬實。
   2、又公訴意旨雖認告訴人吳青春（原名吳氏青春）參加A2合
      會一會份且為活會之事實，而證人即告訴人吳青春於警詢
      時係指稱：我還參加103 年2 月15日的互助會，我參加一
      會，會金1 萬元，底標1 千元，我是活會等語，後於106 
      年10月16日偵查中指稱：我是A2會單編號11的BE6，我是
      活會，還沒有得標等語，然嗣於108年10月21日原審審理
      時已明確證稱：只參加半會是被告說有一個人可能經濟方
      面沒有辦法參加一個會，只能參加半會，所以就問我要不
      要參加，當時我從來沒有玩過會。應該是103年2月15日的
      會等語（見原審易字卷二第395頁），核與被告所辯告訴
      人吳青春於A2會是「半個會份」且為活會之說法大致相符
      ，是原公訴意旨認告訴人吳青春於A2合會中有一會份一事
      ，容有誤會，進而無論告訴人吳青春在A2合會中係與何人
      共有一份會份，均難認被告有此部分冒標之情事。
   3、另公訴意旨雖認證人即告訴人黎氏清心係參加A2合會之一
      會份且為活會，然告訴人黎氏清心於警詢時及偵查中僅指
      稱：我於103 年2 月開始有參加被告召集的互助會，這次
      有問題的會一共有1 個，於103年2月15日，由被告出面召
      集每月1 萬元之民間互助會，我參加2 會等語，並未明確
      指出究係參加同時於103 年2 月15日開標之A1合會及A2合
      會，嗣於108 年10月21日原審審理時始明確證稱：有跟被
      告的會，跟二個會。我有用手機拍會單，之前沒有提過。
      我用手機拍的看得比較清楚。我的是左邊十九號。會單右
      邊沒有我的名字，左邊編號十九號是我的名字沒錯，該會
      我是活會，我沒有參加其他的會。我是跟一個會，買一個
      會。買的會是哪個會不記得了，很久了等語（見原審易字
      卷二第400頁至第401頁），核與被告於106年9月18日偵查
      中及原審準備程序時所供承：告訴人黎氏清心係參加「A1
      會」一會份且為活會之事實相符，是此部分原公訴意旨亦
      有違誤之處，並業經公訴檢察官當庭更正之，則告訴人黎
      氏清心應係參加A1合會一會份且為活會之事，自堪予認定
      ，併此敘明。
（五）綜上所述，A2合會進行至104年10月間為止，仍有4期標會
      尚未開標，然除被告所供承之會員阮氏紅桃、吳青春（0.
      5會份）、陳氏惠及馮氏鸞之外，尚有前述（一）至（三
      ）所示告訴人吳夢賢、陳曉瑩及黎氏歡香（0.5會份）等3
      名會員共計2.5會份尚未得標。是可知被告確有於A2合會
      之各期標會時，先後3次冒用不詳真實姓名、年籍會員得
      標，並向未得標會員（7名會員共計6會份）詐得款項之事
      實，應堪予認定。
六、關於B合會倒會後所剩餘之未得標會員部分，經查：
（一）證人即告訴人李秀娟於警詢時指稱：我總共參加3個互助
      會，第二個於103年7月8日開始參加的互助會（即B會）有
       17人參加，基本會費是20,000 元等語（見偵1843號卷第
      139頁），復於105年1月15日偵查中指稱：我跟103年7月8
      日的會（即B會），有參加一會，每會會金2萬元，底標2
      千元，我現在還是活會等語（見偵1843號卷第9頁背面）
      ，嗣於108年9月23日原審審理時亦具結證稱：A1是參加二
      會，B是參加一會，D是參加一會。我全部都是活會，A1我
      有二個。B會是活會。在紀錄上第一個會是七月份，就是
      紅色螢光筆，紅色是B會等語（見原審易字卷二第166頁至
      第167頁、第173頁），並已當庭提出國泰世華銀行存摺內
      頁影本及手寫標金及實繳會款紀錄各1份附卷可按（紅色
      螢光筆螢光筆標示者為B會，見原審卷二第227頁至第231
      頁），觀諸該手寫標金及實繳會款紀錄上之記載「6/0 00
      000（3800）」，可知其意應係指104年6月8日得標金額為
      3,800元，實繳會款16,200元，之後仍有多筆記載日期、
      實繳會款金額（每期會款2萬元扣除得標金）及得標金之
      紀錄，直至最後一筆為104年「10/8」倒會為止，堪信告
      訴人李秀娟於被告所辯其於104年6月8日得標之後，仍有
      繳交多筆「活會」會款之情事，自應以其所言較為可信。
      況告訴人高玉華等人於偵查中、證人宋氏玄莊、曾俐蓉均
      證稱依被告先前向得標會員收取會金之作法，均會要求該
      會員作成簽收書面紀錄之情形大致相同，然被告不僅未能
      提出B合會原始會單及各次得標人及得標金額之原始書面
      紀錄，亦始終無法提出告訴人李秀娟於B合會中得標時收
      取會金之書面簽收紀錄，是被告所指告訴人李秀娟參加B
      合會且已得標之辯解，亦不足採信。
（二）證人即告訴人黎氏清草於105年2月18日偵查中證稱：這次
      有問題的會有一個，於103年7月8日，由被告出面召集每
      月2萬元之民間互助會，我參加兩會，含會首會員共計17 
      會，期間103年7月8日至104年11月8日期滿，內標，我還
      是活會等語（見偵1843號卷第217頁），嗣於108年10月21
      日原審審理時具結證稱：我跟2萬的會，是2014年7月8日
      的那個會。還沒有標，我每次標，陳園富不讓我標，跟我
      說很高先不要標。我是會單的三號、四號的THAO。除了這
      二個會外，之前有跟過被告的會，我跟過好幾次。有得標
      過。以前得標之後，被告交會錢給我時，我會拿身分證給
      她影印，影印完之後，再拿給我簽名在影本上，從以前都
      是這個樣子等語（見原審易字卷二第368頁至第370頁），
      並經被告當庭與之對質並詰問，亦明確結證稱：被告沒有
      拿我的身分證，表示我還是活會，我死會的時候，我標會
      ，我標到，被告會要求我拿身分證給被告，這是之前跟好
      幾次的會。別人跟會我不知道，但是針對我標會的時候，
      從以前就是標到會，被告拿錢給我，一定要求我拿身分證
      給被告影印。我要養兩個孩子，如果我今天死會，我還要
      賺錢養孩子，我哪有時間來告被告，如果被告說我沒有跟
      被告的會，我怎麼會有會單等語（見原審易字卷二第371
      頁至第372頁），堪信其所言非虛。至被告固一再辯稱：
      黎氏清草在B合會有二會，都是死會，在2015年3月8日標5
      ,800元，2015年8月8日標3,800元，然依證人李秀娟當庭
      所提出之手寫標金及實繳會款紀錄（紅色螢光筆螢光筆標
      示者為B會，見原審卷二第227頁至第231頁）顯示「3/0 0
      0000（4500）」、「8/0 00000（4000）可知，被告當時
      向李秀娟所表示104年3月8日、同年8月8日之得標金額，
      分別係「4,500元」、「4,000元」，並非被告所指「5,80
      0元」、「3,800元」甚明。況證人黎氏清草所指被告會要
      求得標會員提出身分證影本簽名一節，核與被告先前向得
      標會員收取會金之作法，均會要求該會員作成簽收之書面
      紀錄等語相符，甚為可採，然被告不僅未能提出原始會單
      及各次得標人及得標金額之原始書面紀錄，亦始終無法提
      出告訴人黎氏清草於B合會中得標時收取會金之書面簽收
      紀錄，足徵被告所指告訴人黎氏清草參加B合會之二會份
      且均已得標之辯解，亦無非一時卸責之詞，並不足採。
（三）綜上所述，B合會進行至104年10月間為止，仍有2期標會
      尚未開標，然除被告所供承之會員阮氏深、吳夢賢之外，
      尚有前述（一）至（二）所示告訴人李秀娟、黎氏清草（
      2會份）等2名會員共計3會份尚未得標。是可知被告確有
      於B合會之各期標會時，先後3次冒用不詳真實姓名、年籍
      會員得標，並向未得標會員（4名會員共計5會份）詐得款
      項之事實，應堪予認定。
七、關於C合會倒會後所剩餘之未得標會員部分，經查：
（一）證人陳氏惠於106年10月16日偵查中指稱：我參加A1一會
      、A2一會、C會一會、D會一會、E會一會，一共有5 個，
      這5會都是活會等語（見偵緝卷第275頁），於原審107年1
      1月1日準備程序中亦明確指述：六個合會都有參加。B會
      是死會，其他都是活會等語（見原審易字卷一第403頁）
      ，嗣於108年9月23日原審審理時，經被告當庭與之對質並
      進行詰問，亦進一步明確證稱：我是活會，我只有一個死
      會，我有請陳曉瑩拿錢給被告等語（見原審易字卷二第17
      4頁至第175頁），說法前後一貫，彼此相符，絲毫未見其
      有何態度猶豫之情事，已難否認其真實性。至被告雖一再
      辯稱：陳氏惠在Ｃ合會是死會，是在2015年8月9日標3,300
      元云云，然依證人葉偉中所提出之C合會手寫標金及實繳
      會款紀錄單影本上（標題為「20149.9新做一支會22人」
      ）清楚記載「20158、9實付6800」之字樣（見偵卷第152
      頁），其意應指其於C會在104年（即西元2015年）8月9日
      實付會款6,800元，由此可推知被告當時係向會員葉偉中
      表示該期得標金額為「3,200元」，而非被告所指之「3,3
      00 元」，是被告所辯，自無從輕信，況依被告先前於得
      標會員收取會金之作法，會要求該會員作成簽收書面紀錄
      ，然被告不僅未能提出Ｃ合會原始會單及各次得標人及得
      標金額之原始書面紀錄，亦始終無法提出告訴人陳氏惠於
      C合會中得標時收取會金之書面簽收紀錄，是被告所指告
      訴人陳氏惠參加 C合會且已得標之說詞，顯不足採信。
（二）證人曾俐蓉於105年1月15日偵查中指稱：我有參加103年9
      月9日的會，標金1萬元，底標1千元，會 24 人，我跟一
      會，還是活會等語（見104年度他字第6711號卷，下稱他6
      711卷第22頁），嗣於108年10月21日原審審理時亦結證稱
      ：103年9月9日開始的會，金額1萬元，我有參加這個會，
      被告最後一次跟我收會錢時跟我說要不要先給被告，我說
      我都有按時給，被告很遲疑的收走我的錢，好像隔二天被
      告就不見了，那時候吳夢賢有要標2萬元的會，結果吳夢
      賢一標，隔二天被告人就飛去越南還是哪裡不見了，那時
      候就跑了，最後一次收會錢後就跑了。C會我沒有標到，
      我全部都是活的。之前有跟過被告的會有得標的經驗，之
      前得標後，被告要給會錢，要我們的身分證影印，然後我
      們要在上面簽名等語（見原審易字卷二第378頁至第380頁
      ），且經被告當庭與之對質並進行詰問，亦進一步明確結
      證稱：我沒有騙人，因為我跟被告的會有一次，我有收到
      會錢，吳夢賢也可以幫我證明，因為是我剛開始第一次跟
      被告的會，那時候是吳夢賢介紹給我，當時的金額我忘了
      ，很久了，那時我剛和吳夢賢開始合作，我來的時候，吳
      夢賢跟我說有這個可以存錢，那次時間到了，被告拿會錢
      給我，被告說還要繼續標會，所以我就繼續標，繼續標是
      9日這個，後來這個會也快到了，被告問我要不要再開，
      我也說好，因為我相信被告，所以我們就持續開。我說標
      會過程是真的，簽收就是身分證影印，跟我們的簽名。我
      活會三個，我沒有死會，我老實說，我敢發誓等語（見原
      審易字卷二第381頁至第382頁），且證人曾俐蓉所指證被
      告會要求得標會影印員身分證，並在上面簽名之情節，核
      與告訴人高玉華等人於偵查中、證人宋氏玄莊、黎氏清草
      於原審審理時所證述情節大致相符，堪值可採，而被告不
      僅未能提出Ｃ合會原始會單及各次得標人及得標金額之原
      始書面紀錄，亦始終無法提出告訴人曾俐蓉於C合會中得
      標時收取會金之書面簽收紀錄，是被告所指告訴人曾俐蓉
      參加C合會且已得標之辯解，委不足採信。
（三）綜上所述，C合會進行至104年10月間為止，仍有9期標會
      尚未開標，然除被告所供承之會員阮氏賢、陳宜欣（2會
      份）、范白蓮、林廉鋒、葉偉中、阮氏嬌之外（被告係會
      首，不列入未得標會員及會份），尚有（一）至（二）所
      示告訴人陳氏惠、曾俐蓉等2名會員共計2會份尚未得標。
      是可知被告確有於C合會之各期標會時，先後2次冒用不詳
      真實姓名、年籍會員得標，並向未得標會員（8名會員共
      計9會份）詐得款項之事實，應堪予認定。
八、關於D合會倒會後所剩餘之未得標會員部分，經查：
（一）證人高玉華於105年1月15日偵查中證稱：我有跟103年10 
      月9日的會，我參加一會，會金1萬元，底標1千元，到現
      在還是活會，我繳了13次錢，繳了約十萬多元等語（參見
      他卷二第22頁反面），於108年9月23日原審審理時亦明確
      具結證稱：我有參加A1、D的會，會的金額1萬元。D的會
      參加一個。A1當中有一個我標了半個會，本來是加一個會
      ，後來又多加一個會，是會單上「大姐」，D會參加一個
      會，一直都沒有標到。原審卷二第45頁會單是後來提供的
      ，也是有寫「大姐」，這是我提的。我的名字在該會單的
      第6號等語（見原審易字卷二第156頁至第157頁、第164頁
      ）；經被告當庭詰問並與之對質，證人高玉華亦明確結證
      稱：我們很清楚，我死會的是半個，剩下的都沒有標，被
      告每次都說謊，我因為跟被告的會很多次，這是被告倒會
      產生的中間的誤差，是被告自己錯亂了，以前的會死會都
      有繳完等語（原審易字卷二第160頁），先後所述大致相
      符，絲毫未有語帶保留、反覆不一之情事，堪值採信；反
      觀被告於107年11月5日原審準備程序時供稱：高玉華在D
      合會是死會，2015年9月9日標3,300元云云，然依證人李
      秀娟於原審當庭所提出之手寫標金及實繳會款紀錄（黃色
      螢光筆標示者為D合會，原審卷二第231頁顯示「9/9 7000
      （3000）」，可知被告當時係向李秀娟表示「104年9月9
      日」之得標金額為「3,000元」，核與被告所指告訴人高
      玉華該會期之得標金額為「3,300元」明顯不符；況被告
      先前於得標會員收取會金之作法，均會要求該會員作成簽
      收之書面紀錄，然被告不僅未能提出D合會原始會單及各
      次得標人及得標金額之原始書面紀錄，亦始終無法提出告
      訴人高玉華於D合會中得標時收取會金之書面簽收紀錄，
      足徵被告所指告訴人高玉華參加D合會之一會份且均已得
      標之辯解，無非一時卸責之詞，自不足採。
（二）證人即告訴人陳宜欣於105年1月15日偵查中指稱：我是跟
      103年10月9日的會，我參加一會，會金1萬元，底標1千元
      ，到現在還是活會，我繳了13次錢，繳了約十萬多元等語
      （見他6586號卷第23頁），於108年10月21日原審審理時
      亦明確具結證稱：D合會有參加一會，名字是編號二。這
      個會是活會。偵卷第114頁中間有日期、金額是我寫的，
      就是被告說有人標多少，我就繳多少錢，像12月9日別人
      標3,500元，會是1萬元，我就繳6,500元，是我自己寫的
      。就是標會那年寫得。每次都寫。金額是被告講的，我寫
      下來，我問被告是誰標，我要寫下來，被告說不用知道誰
      標，針對被告就好，然後我就照時間寫下來等語（見原審
      易字卷二第413頁至第415頁）；經被告與之對質並詢問，
      證人陳宜欣亦回應結證稱：當時我好像沒有改過，後來才
      知道被告將我本來在D會，後來改到C那邊，重點是每次標
      的錢不太一樣，有少跟多。重點是錢的問題，我的意思是
      每個會不同，比如說一個會26個，一個會32個，我有幾次
      沒有來，放在一組，被告從來沒有問過我等語（見原審易
      字卷二第416頁至第417頁），可知被告係當庭才向證人陳
      宜欣詢問是否同意將其於D合會之活會會份移轉至C合會，
      經證人陳宜欣加以拒絕，被告始又改口辯稱：證人忘記了
      ，大家現在這邊講說清楚。我確認C是兩個、D是一個活會
      ，所以幫我取消C那邊一個云云，堪信被告先前辯稱告訴
      人陳宜欣本來在D合會，後來改至C合會，而在C合會有三
      活會云云，顯不足採信。
（三）證人即告訴人潘嘉惠於105 年1月15日偵查中指稱：我是
      跟103年10月9日的會，我參加一會，會金1萬元，底標1 
      千元，我現在還是活會，繳了13次錢，約十萬多元等語，
      復於108年10月7日原審審理時具結證稱：參加的D 會價錢
      很高沒辦法標，3,000元、4,000元、2,800元，我想要標
      ，但是太高了，我沒辦法標，我沒有標到。會單上，編號
      8是我，TUYEN 是指我。會單是陳園富給我的，因為我跟
      會，被告給我的。我問被告誰標的名字，但被告不告訴我
      ，被告說反正標一次妳就打勾就知道繳幾次。陳園富有跟
      我說每次會錢是多少，但我沒有記下來，反正2,000元以
      上。我如果沒有加入怎麼會有會單，這表示我有跟會，還
      有七次就期滿了。編號八名字唸「ㄉㄨㄟV 」（音譯），這
      是我的小名。與我的中文名沒有關係等語（見原審易字卷
      二第263頁、第269頁至第270頁），並有其所提出之D合會
      會單1 張附卷可按（見偵卷第133頁），參酌被告於106年
      9月18日偵查中曾供承：庭呈之合會名單是我自己整理的
      ，以我自己提出的為準。D會也只有22名會員，時間從103
      年10月9日至105年7月9日，剩9名10會，有潘嘉惠等人云
      云（見偵緝1814號卷第228頁），嗣則又改口供稱：潘嘉
      惠沒有加入D合會云云，先後說法反覆不一，實難予輕信
      ，另依被告所指D合會之活會會員陳氏惠、吳明輝、阮詩
      茹、馮氏鸞、李秀娟及阮氏嬌等人所提出內容相同之D合
      會會單（見原審卷二第85頁、偵卷第161頁、第19頁、第8
      3頁、第144頁、第107頁），可知被告於偵查中提出所謂
      之D合會會單（見偵緝1814號卷第249頁），並非原始D合
      會會單，而係由被告片面整理而成，尚不足以佐證被告之
      說法為真。況觀諸被告所提該D合會會單上編號8之會員，
      其得標時間及金額為「2015年3月9日」，然由證人李秀娟
      當庭所提出筆記本內有關D合合會（黃色螢光筆）繳款紀
      錄顯示「3/9 7200（2800）」（見原審易字卷二第231頁
      ），可知被告當時係向李秀娟表示「104年3月9日」之得
      標金額為「2,800元」，核與被告所提出D合會會單上編號
      八會員之得標金額明顯不符，適足徵被告辯稱告訴人潘嘉
      惠並未參加D合會之說詞，顯難採信。
（四）證人吳夢賢於105年2月18日偵查中證稱：我與陳園富是朋
      友認識，我認識被告十年，我參加一次合會，沒有問題，
      這次有問題的會一共有四個，其中於103年10月9日，由被
      告出面召集每月1萬元之民間互助會，我參加一會，含會
      首會員共計24會，期間103年10月9 日至105年9月9日期滿
      ，這四個會我都是活會等語（見偵1843號卷第213頁），
      嗣於108年9月23日原審審理時亦結證稱：有跟陳園富五個
      會。我記得只有9月9日的會我沒有跟到而已，其他我都有
      跟。全都是活會，我原本標到那次，被告就倒了，我沒有
      拿到錢等語（見原審易字卷二第201頁、第206頁），核與
      被告先前於偵查中所提出關於D合會之會單、標金及得標
      紀錄1份（見偵緝1814號卷第249頁）上記載，該D合會編
      號11會員（即告訴人吳夢賢）仍係活會一事相符，已堪值
      採信。至被告於107年11月5日原審準備程序時固供稱：吳
      夢賢在D會是死會，2015年8月9日標3,500元云云，然依證
      人李秀娟當庭所提出之手寫標金及實繳會款紀錄（黃色螢
      光筆標示者為D合會，見原審易字卷二第231頁）及當庭所
      提出之筆記本內有關D合會繳款紀錄顯示「8/9 7100（290
      0）」（見原審易字卷二第231頁），可知被告當時向李秀
      娟所表示104年8月9日之得標金額係2,900元，並非被告所
      指3,500元甚明。況依被告先前向得標會員收取會金之作
      法，均會要求該會員作成簽收之書面紀錄，然被告不僅未
      能提出D合會原始會單及各次得標人及得標金額之原始書
      面紀錄，亦始終無法提出告訴人吳夢賢於D會中得標時收
      取會金之書面簽收紀錄，足徵被告此部分所指告訴人吳夢
      賢參加D合會之一會份且已得標之辯解，亦無非一時卸責
      之詞，委不足採。
（五）綜上所述，D合會進行至104年10月間為止，仍有10期標會
      尚未開標，然除被告所供承之會員陳氏惠、吳明輝、阮詩
      茹、吳青春、馮氏鸞（2會份）、李秀娟、曾俐蓉、阮氏
      嬌、中文姓名不詳之編號19會員之外，尚有前述（一）至
      （四）所示告訴人高玉華、陳宜欣、潘嘉惠及吳夢賢等4
      名會員共計4會份尚未得標。由是可知，被告確有於D合會
      之各期標會時，先後4次冒用不詳真實姓名、年籍會員得
      標，並向未得標會員（13名會員共計14會份）詐得款項之
      事實，應堪予認定。
九、關於E合會倒會後所剩餘之未得標會員部分，經查：
（一）證人吳夢賢於105年2月18日偵查中證稱：我與陳園富是朋
      友認識，我認識被告十年，我參加一次合會，沒有問題，
      這次有問題的會一共有四個，其中於104年3月9日，由被
      告出面召集每月1 萬元之民間互助會，我參加一會，含會
      首會員共計26會，期間104 年3 月9 日至106 年4 月9日
      期滿，這四個會我都是活會等語（見偵1843號卷第213 頁
      ）；嗣於108年9月23日原審審理時亦結證稱：有跟陳園富
      5個會。我記得只有9月9日的會我沒有跟到而已，其他我
      都有跟。全都是活會，我原本標到那次，她就倒了，我沒
      有拿到錢。有跟E會。E會單內編號20是我。為何有劃掉又
      寫上HIEN這個要問陳園富，任何會單我都沒有拿等語（見
      原審易字卷二第201頁、第207頁），至被告於107 年11月
      5日原審準備程序時固供稱：吳夢賢沒有跟E合會云云，然
      證人即該合會活會會員阮秋覺於108年11月4日原審審理時
      已明確具結證稱：認識吳夢賢。E會編號二十就是吳夢賢
      。編號顯示是吳夢賢的名字。HIEN是『賢』的意思。會知道
      會單上編號二十的HIEN是因為被告會標在旁邊，例如：職
      業或認識誰，會標在旁邊括弧，在倒會之前，吳夢賢有跟
      我說她有跟這個E會等語（見原審易字卷三第21頁至第22
      頁），且被告本身於偵查中所提出關於另一B合會之會單
      上編號6會員「HIEN」，已明確載明為「吳夢賢  活會一
      會」之字樣，足認被告確實以「HIEN」之名表示會員吳夢
      賢，由此可知證人吳夢賢到庭指證D合會會單上之會員「H
      IEN」即為其本人乙節，應屬可採。況被告於偵查中所提
      出關於D合會之會單上編號20會員「HIEN」係記載於2015
      年9月9日以4,500元得標，然被告不僅從未能提出D會原始
      會單及各次得標人及得標金額之原始書面紀錄，亦始終無
      法提出該D合會編號20會員「HIEN」於得標時收取會金之
      書面簽收紀錄，足徵被告辯稱告訴人吳夢賢並未參加E會
      之辯解，亦無非一時卸責之詞，委不足採。
（二）證人即告訴人阮翠鳳於105年11月8日偵查中證稱：這次有
      問題的會一共有1 個，於104年3 月9日，由被告出面召集
      每月1萬元之民間互助會，我參加1會，含會首會員共計26
      會，期間104年3月9日至105年4月9日期滿，我是活會，繳
      了8萬元左右會款等語（見偵1843號卷298頁至第299頁）
      ；嗣於108年10月7日原審審理時更進一步具結證稱：有被
      被告倒會。我沒有跟被告拿過會單。被倒的是104年3月9
      日開始的會，我是活會。會單編號十七「PHUONG」是我，
      越南文的發音是『馮（音譯）』，這個名字就是越南文。在
      104年6月9日我沒有標，這個會起沒有多久被告就跑了。
      之前有跟過被告的會，有得標過，我之前得標的時候，被
      告要給我錢的時候，被告叫我簽本票，叫我拿我的身分證
      出來，本票上面會有寫我的身分證字號跟我的住址，上面
      有我得標的金額等語（見原審易字卷二第289頁至第290頁
      ），且經被告當庭與之對質並詢問，亦明確結證稱：我只
      有跟過被告1萬元的會，我從來沒有跟過被告2萬元的會。
      我跟被告的會，第一次標會的時候，被告叫我簽本票，上
      面有寫我身分證字號跟我家的住址。被告說我死會可以，
      被告要拿出證據來，我簽被告的收據，還是我簽過的本票
      拿過來等語（見原審易字卷二第294頁至第295頁），且證
      人阮秋覺於108年11月4日原審審理時已明確具結證稱：有
      參加陳園富104年3月9日的合會，我還沒有得標。知道阮
      翠鳳、宋氏玄莊參加該會，因為我開越南小吃店，朋友多
      會在我這聚會比較多。104年3月9日的會，我確定阮翠鳳
      、宋氏玄莊沒有得標，因為要繳會錢，有時候會透過我，
      被告會來跟我收。在被告倒會之前，我就知道阮翠鳳是活
      會，我確定不是倒會後大家聚集討論時，才知道。會單上
      阮翠鳳是編號十七：PHUONG等語（見原審易字卷三第16頁
      、第19頁至第20頁），堪認證人阮翠鳳所為證詞，應值採
      信。況依被告先前於得標會員收取會金之作法，均會要求
      該會員作成簽收之書面紀錄，然被告於本案不僅從未能提
      出E合會原始會單及各次得標人及得標金額之原始書面紀
      錄，亦始終無法提出告訴人阮翠鳳在E合會中得標時收取
      會金之書面簽收紀錄，足徵被告此部分所指告訴人阮翠鳳
      參加E合會之一會份且已得標之辯解，亦無非一時卸責之
      詞，委不足採。
（三）證人即告訴人曲垂洋於105年2月18日偵查中指稱：這次有
      問題的會，於104年3月9日，由被告出面召集每月1萬元之
      民間互助會，我參加一會，含會首會員共計26會，期間10
      4年3月9日至106年4月9日期滿，我是活會，繳了約80,000
       元會款等語（見偵1843號卷第225頁）；嗣於108年10月7
       日原審審理時亦具結證稱：我參加的是偵卷第56頁的會
      ，這是1萬元的會。我還是活會等語（見原審易字卷二第2
      96頁至第297頁），核與被告於107年11月5日準備程序供
      承：告訴人曲垂洋有參加E合會且為活會等語，以及嗣於 
      108年10月7日原審審理時供稱：曲垂洋的會是活會沒有問
      題，曲垂洋有沒有會單也沒有關係，反正曲垂洋是活會沒
      問題，曲垂洋說的沒有意見，曲垂洋是活會等語（見原審
      易字卷二第301頁）相符，此部分事實應堪予認定。
（四）證人即告訴人宋氏玄莊於105年1月15日偵查中已指證：我
      是跟104年3月9日的會，我參加一會，會金1萬元，底標1
      千元，我是活會等語（見他卷二第23頁）；嗣於108年10
      月7日原審審理時亦具結證稱：我有參加3月9日的會。我
      的名字在編號十的「TRANG」，我是活會。第一個跟的會
      有拿到，所以才跟第二會、第三會。之前被告拿錢給我，
      是被告自己寫本票給我們，就是多少人多少多少都會寫給
      我們，被告不可能拿錢給我們沒有寫單子。所以有讓我寫
      單子等語（見原審易字卷二第314頁、第318頁），並有其
      於偵查中所提出之E會會單1張在卷可稽（見偵1843號卷第
      76頁），且證人阮秋覺於108年11月4日原審審理時亦證稱
      ：我有參加陳園富104年3月9日的合會，我還沒有得標。
      知道其他的越南朋友有參加該會，知道阮翠鳳、宋氏玄莊
      有參加該會，因為我開越南小吃店，朋友多會在我這聚會
      比較多。我確定104年3月9日的會，阮翠鳳、宋氏玄莊沒
      有得標，因為要繳會錢，有時候會透過我，被告會來跟我
      收。阮翠鳳比較多透過我交會錢給被告，因為我離阮翠鳳
      比較近，宋氏玄莊會自己繳等語（見原審易字卷三第18頁
      至第19頁），堪予佐證告訴人宋氏玄莊所言非虛，是被告
      猶一再空言否認告訴人宋氏玄莊有參加E合會之辯解，無
      非一時卸責之詞，委不足採。
（五）綜上所述，E合會進行至104年10月間為止，仍有19期標會
      尚未開標，然除被告所供承之會員陳氏惠、阮秋覺（2會
      份）、陳宜欣、范白蓮、馮氏鸞、阮詩茹、杜氏桃、曲垂
      洋之外，尚有前述（一）至（二）及（四）所示告訴人吳
      夢賢、阮翠鳳、宋氏玄莊等3名會員共3會份尚未得標。是
      可知被告確有於E合會之各期標會時，先後3次冒用不詳真
      實姓名、年籍會員得標，並向未得標會員（11名會員共計
      12會份）詐得款項之事實，應堪予認定。
十、有關佯以「買會」名義而向葉偉中、馮秋妝、吳明輝及阮詩
    茹詐取金錢之部分
（一）證人葉偉中於警詢時即指稱：我於103年2月15日有在跟一
      個叫陳園富的女子的互助會，於103年3月15日我又從這個
      互助會的會員以新台幣18萬元購買一個會員名額等語（見
      偵卷第147頁）；復於105年2月18日偵查中證稱：於103 
      年3月15日，被告表示有其他合會會員有急用，但無法得
      標，要我用錢買下那個會員的會員資格，但我不清楚買的
      是哪個會員的資格，但我有在我的腳底按摩店內交給被告
      180,000元等語（見偵1843號卷第215頁），及於106年2月
      21日偵查中指證：我自己有整理。我在A1、C 加入1會及
      後來A1買1 會及扣除利息的計算等語（見偵緝1814號卷第
      161頁）；嗣於108年9月23日原審審理時亦進一步明確證
      稱：後來有再買A1會的另一會，因為會頭陳園富說有一個
      會員標不到，有困難要我買一個會幫忙他。偵1843號卷第
      153 頁這份單據是當時買會時所簽的，陳園富也親自簽，
      因為這是被告寫的。上面陳園富的簽名是被告親筆簽的。
      我當初是拿18萬元整給被告，至於買誰的會，被告沒有告
      訴我，被告就寫了這張單子，加加減減，我算下來是17萬
      1,000，後面9,000元我記得是A1另一個會，買的時候最低
      標要1,000元，我要補9,000元，我當初為了要湊成整數，
      我就把17萬1,000元再多9,000元給被告。因為我以前跟過
      被告的會都沒問題，後來買這個會就是如剛才所說，因為
      有一位會員沒有標到，但是需要錢，希望我幫忙該會員，
      所以我就跟被告買等語（見原審易字卷二第188頁至第189
      頁），不僅前後指述互核一致，並有告訴人葉偉中於偵查
      中所提出之買會單1張附卷可按（見偵1843號卷第153頁）
      。至有關該買會單上之越南文字義為何，證人葉偉中於原
      審審理時明確證稱：知道上面所寫的內容，被告有口頭跟
      我說，事後潘嘉惠有解釋給我聽，大概意思是說共有 24
      人，後來扣掉1人剩下23人，活會是22個，死會1個，當月
      標金3,000元，再加7,000元給被告，所以加起來是17萬1,
      000元，我如果要最後領，結束可以領到24萬元，獲利是6
      萬9,000元等語（見原審易字卷二第200頁），此亦經原審
      當庭請在場之通譯王翠虹確認證人所述買會單之內容與該
      買會單之越南文字義相符（見原審易字卷二第200頁），
      堪值採信；又證人潘嘉惠於原審審理時亦結證稱：葉偉中
      有參加陳園富的會，跟兩個會，還有買一個會。葉偉中買
      會的部分，買了還沒滿，最後才要拿，但是還沒有拿到錢
      。葉偉中買會的時候，我有在場，也有看到葉偉中簽文件
      ，他們兩個寫，葉偉中不懂，被告叫我幫忙解釋我們越南
      的買會過程，所以我們三個人在我工作的地方。葉偉中買
      會有簽偵1843號卷第153頁這個文件，上面陳園富的簽名
      是會頭陳園富簽的。當時買會不是借錢，是有一位朋友需
      要錢，因為他母親住院，每個月開標一次，但是之後有兩
      個人要標，所以要先拿錢出來，到滿24月後一起給錢，叫
      一個要買會的人幫忙，會頭請要買會的人幫忙去買這個會
      等語（見原審易字卷二第264頁至第266頁），適足以佐證
      證人即告訴人葉偉中所言，應屬有據，況依告訴人葉偉中
      於偵查中所提出之手寫標金及實繳會款紀錄1張（見偵184
      3號卷第155頁）所記載2014年4月5日至2015年9月15日為
      止之應繳會款金額、標金及「實付」金額，核與告訴人葉
      偉中於警詢時所指：第二個會員名額是我跟其他會員以18
      萬元購買的，所以這個會員名額需繳交的會費是基本會費
      10,000元扣除2個得標金額等語（見偵1843號卷第147頁）
      相吻合，足徵告訴人葉偉中所指買會的過程，確屬實情。
      反觀被告自始否認有告訴人葉偉中所述買會之過程，並辯
      稱：那個不是買會，是我每個月有給葉偉中高利貸的利息
      ，是用會來算，每個月會標多少，我就給葉偉中多少錢的
      利息，現在我不記得借多少錢，但葉偉中不能標會，如果
      葉偉中隨時要錢的話，我要另外給葉偉中一筆錢，每個月
      是給葉偉中利息錢云云，顯與買會單之內容及手寫標金及
      實繳會款紀錄有所未合，自不足為採，是堪以認定被告自
      始即係以「買會」之名義詐騙告訴人葉偉中交付18萬元，
      甚為明確。
（二）證人即告訴人馮秋妝於警詢時證稱：我是用買斷的方式直
      接去買陳園富103年9月創立的互助會，總共有22個人參加
      ，因為我對互助會運作的方式比較不懂，跟陳園富約定直
      接給陳園富14萬5千元，然後每個月陳園富會拿該月得標
      的金額給我，如果那個月的得標金額是2千元，那陳園富
      就要給我2千元，等互助會到期之後我還能拿回約15 萬元
      等語（見偵1843號卷第117頁）；復於105年2月18日偵查
      中證稱：這次有問題的會有一個，於103年9月9日的會，
      由被告出面召集每月1萬元之民間互助會，含會首會員共
      計22會，期間103年9月9日至105年6月9日期滿，內標，在
      葉偉中經營的腳底按摩店，永和區保福路2段50號開標，
      我是在103年11月用約145,000元在永貞路居所樓下向被告
      購買，被告給我一張警卷第121頁之憑據，我去現場開標
      一次，沒去開標時，被告會以電話跟我聯絡投標金額，之
      後在用電話告知我得標結果等語（見偵1843號卷第220頁
      ）；嗣於108年10月21日原審審理時更進一步證稱：我有
      跟被告買會，買的是9月9日開始的會。我是買C會，被告
      賣給我那個會的時候，我有請被告幫我寫買賣的單，當時
      被告和她女兒來我家拿錢，被告當時說沒有帶，先給我這
      張，下次再給我，後來都沒有給我，最後人不見了，被告
      說這張是跟會的會單，這跟買會的買賣單子不一樣，是暫
      時給我這張等語（見原審易字卷二第384頁至第390頁），
      且經被告當庭與之對質並詰問，證人馮秋妝亦明確結證稱
      ：被告拿錢的時後，阮詩茹、阮氏深他們沒有在場，但是
      被告女兒知道，被告跟被告女兒來我家拿錢。被告就是沒
      有給我簽名什麼，就是給我這張（即會單），被告說下次
      來再補給我那張買會的單子等語，並有告訴人馮秋妝於偵
      查中提出與其他C合會會員所提出內容大致相同（但文字
      註記不同，顯非同一份會單影印而來）之C合會會單1張附
      卷可稽（見偵1843號卷第121頁），參酌證人阮詩茹於108
      年10月7日原審審理時證稱：我認識馮秋妝，是很熟的朋
      友。我知道馮秋妝有買會，因為馮秋妝有跟我講，她比我
      還先買，後來我才買。馮秋妝買會我記得花了14萬多等語
      （見原審易字卷二第306頁至第307頁），亦足佐證告訴人
      馮秋妝所指向被告買會之情節，尚非出於虛妄，甚值採信
      ，是被告空言否認有向告訴人馮秋妝取得任何買會款項，
      實難輕信，由此可見被告自始即係以「買會」之名義詐騙
      告訴人馮秋妝交付14萬5,000元，應堪予認定。
（三）證人即告訴人吳明輝於警詢時證稱：我於103年10月9日有
      在跟一個叫陳園富的女子的互助會，於103年12月12日我
      又從這個互助會的會員以16萬元購買一個會員名額，第二
      個會員名額是我跟其他會員以16萬元購買的，所以這個會
      員名額需繳交的會費是基本會費10,000元扣除2個得標金
      額等語（見偵1843號卷第157頁）；復於105年2月18日偵
      查中證稱：我另外在103年11月10日用160,000元跟陳園富
      買同一個合會的會員資格，我不知道購買的是何人退出的
      會員資格等語（見偵1843號卷第224頁）；嗣於108年10月
      7日原審審理時更結證稱：我有參加被告所起的會，是103
      年10月9日的會，應該是D會。除了跟這個會之外，我有買
      會，也是買同一個會，是隔一個月，我是第一次跟被告的
      會，也是第一次買被告的會，之前都不認識被告。會想要
      跟被告買會是因為是潘嘉惠跟葉偉中介紹的。我當時拿現
      金跟被告買會的時候有潘嘉惠、葉偉中在場，是他們介紹
      我買的，不然我也不知道什麼叫買會，臺灣根本沒有在買
      會這個東西，是越南有買會。買會沒有要單據或是證明是
      因為葉偉中他們說就是這樣子而已。葉偉中他們好像只有
      草寫的。但我沒有草寫的單據，我想說他們跟很久，應該
      不會有事情，就是基於信任。跟會和買會的金額扣掉就是
      我要匯給她的金額，跟會的話，如果是標3,000元，我要
      付6,000多元，買會的時候還要扣掉3,000多元，就是當初
      買會的錢，算我是活會的錢，所以叫買會，我付被告的金
      額就是3,000元、4,000元。從我提出之存摺劃線的地方，
      可以證明我當時每個月付被告的金額是扣掉跟會、買會的
      錢，我才會只付3,000多元，不然應該要付6,000元、7,00
      0元等語（見原審易字卷二第309頁至第311頁），並有與
      其所證述內容大致相當之吳明輝中和南勢角郵局存摺內頁
      之交易明細影本1份在卷可按（見偵1843號卷第163頁至第
      168頁），另參酌證人潘嘉惠於108年10月7日原審審理時
      亦結證稱：吳明輝有買會，因為有一天吳明輝跟會頭陳園
      富突然來我們店，我問他們怎麼一起出來，吳明輝說去85
      度C喝咖啡，說要跟會頭買會，來我們店裡，以後發生什
      麼事情，我們會知道，所以我知道吳明輝買會的事情就在
      我們店裡。當時吳明輝跟我說買會時，葉偉中有在場。吳
      明輝拿一疊用報紙包起來，吳明輝說10幾萬元，但是那個
      會吳明輝繳了好幾次，最少是15萬元以上。我問吳明輝那
      是什麼，吳明輝說那是錢，我問為什麼要包起來，吳明輝
      說因為錢很多，包起來比較安全，因為那麼多錢嘛，包起
      來安全等語（見原審易字卷二第265頁至第267頁），可佐
      證告訴人吳明輝所證述向被告買會一情，確有其事。是被
      告猶一再辯稱：吳明輝是活會，買會的事不是事實，如果
      有，他們都會要求我的簽名云云，難謂可採，更足徵其自
      始即係以「買會」之名義詐騙告訴人吳明輝交付16萬元甚
      明。
（四）證人即告訴人阮詩茹於警詢時證稱：我總共參加陳園富三
      個互助會，其中第三個互助會是中途加入的，我跟陳園富
      約定我一次支付17萬7千2百元，到106年5月我可以收回 2
      6 萬元，這是買會，買會的人支付一個約定的價錢給某個
      會員，這個會員收到這筆錢之後一直到該互助會結束都不
      能標會，而且最後互助會結束時要從互助會領取的所有錢
      都交給買會的人，而且每個月該會員要將該月的得標金額
      交給買會的人，例如說104年4月得標金是3千元的話，就
      可以得到3千元，只是我不知道我是跟誰買會，所以104年
      6月到104年10月每個月的得標金額都是陳園富拿給我等語
      （見偵1843號卷第14頁、第17頁）；復於105年2月18日偵
      查中結證稱：104年6月份我用 177,200 元再向被告買了
      一會，但是被告告訴我，無須知道買了誰的會員資格等語
      （見偵1843號卷第223頁）；嗣於108年10月7日原審審理
      時證稱：被告倒會的會，我有兩個會，一個1萬元的。一
      個D會、一個E會，還有一個是買的。買的會也會是活會。
      偵卷第 21頁是買會單，是陳園富寫給我的，在我家寫的
      。我忘記幾月開始，但會單上有寫日期2015年6月我買的
      ，買的會就是那一年的，是 22 個人跟的那個會。我是買
      會，單據上寫的也是買，不是借錢。當時被告說有一個人
      急著要用錢，後來剩下一個月，只有一個人標會而已，不
      能兩個人同時標，我一個人標，我另外付錢是給另外一個
      人要標的，那個人就等於以後他死會了，我買那個會是給
      我的。我沒有借被告錢，借錢的話不可能會寫多少個人跟
      ，標3,000元乘以多少人才會17萬7,200元，那如果我借的
      話，是會借10萬、15萬、20萬，不可能會借17萬7,200元
      等語（見原審易字卷二第302頁至第304頁），並有其於偵
      查中所提出之買會單據1 張附卷可按（見偵1843號卷第21
      頁），另經原審當庭請通譯王翠虹翻譯買會單據（越南文
      ）上的內容如下：「娟妹（音譯，下同）」有買一個會，
      姐姐是叫「園富」，錢全部是17萬7,200元，這買賣之間
      由「園富」與「阿娟的妹」，這個會是「園富」要負全部
      責任，姐姐有收「娟妹」的錢是17萬7,200元，2015年6月
      17日，會頭「園富」。第一行寫 2015年6月9日，這個會
      金額是1 萬元，26份，標是3,600，錢剩下6,400，8個，1
      3個死會，23會是活會乘以6,400，3 個加 3,000，另外是
      14萬7,200元加3萬，死會一共是17萬7,200等語（見原審
      易字卷二第304頁至第305頁），可佐證告訴人阮詩茹所指
      向被告買會之過程，確屬實情，是被告所辯稱：我問阮詩
      茹是否有這筆錢可以借給我朋友，阮詩茹有考慮，後來她
      有決定要我去她家，本來有說要阮詩茹跟我朋友見面，但
      是阮詩茹說不要，要我當證人，要把錢給我，因為阮詩茹
      只知道我，所以阮詩茹要我這樣寫，我就這樣寫，要我負
      責這筆錢，我有跟阮詩茹拿這筆錢云云，顯不足採，堪信
      其自始即係以「買會」之名義詐騙告訴人阮詩茹交付17萬
      7,200 元甚明。
十一、綜上所述，本件事證已明，被告如附表一、二所示之詐欺
      取財犯行，均堪予認定，應依法論科。
十二、論罪科刑部分
（一）按行為後法律有變更者，適用行為時之法律，但行為後之
      法律有利於行為人者，適用最有利於行為人之法律，刑法
      第 2條第1項定有明文。查被告於如附表二編號1所示之行
      為後，刑法第339條第1項有關詐欺取財罪之規定，業於 1
      03年6月18日修正公布施行，並自同年月20日起生效。修
      正前刑法第339條第1項規定：「意圖為自己或第三人不法
      之所有，以詐術使人將本人或第三人之物交付者，處5年
      以下有期徒刑、拘役或科或併科1000 元以下罰金。」；
      修正後該條項則規定：「意圖為自己或第三人不法之所有
      ，以詐術使人將本人或第三人之物交付者，處5 年以下有
      期徒刑、拘役或科或併科50萬元以下罰金。」，經比較新
      舊法之結果，修正後該條項規定既已提高罰金刑之法定刑
      度，並未有利於被告，依刑法第2條第1項前段規定，就如
      附表二編號1所示犯行應適用修正前刑法第339條第 1 項
      之詐欺取財罪。
（二）核被告就如附表一編號1至6所為，以及如附表二編號2至4
      所為，均係犯刑法第339 條第1項之詐欺取財罪；就如附
      表二編號1所為，則係犯修正前刑法第339條第1項之詐欺
      取財罪。又被告分別於如附表一編號1至6所示合會之進行
      中之開標期間某時，在各合會中先後多次冒標其他活會員
      之會款，各係本於同一詐欺取財之犯意，於時間、空間密
      接之情形下所為，且持續侵害相同之法益，依一般社會健
      全觀念，在時間差距上，難以強行分開，在刑法評價上，
      以視為數個舉動之接續施行，合為包括之1行為予以評價
      ，較為合理，應分別屬於接續犯，而各為包括之1罪。其
      所犯如附表一編號1至6（共6罪）、如附表二編號1至4（
      共4罪）之詐欺取財犯行間，犯意各別，行為互異，應予
      分論併罰之。
（三）上訴之判斷：
    1.原審認被告犯罪事證明確，予以論罪科刑，固非無見，惟
       查：（1）被告於本院準備程序、審理中，終知坦承全部
      犯行，故量刑基礎已有所變更，此為原審未及審酌之事由
      。（2）就D合會部分，原審判決書理由欄參、三、（六）
      與貳、六、（五）認定之未得標會員之會份記載並不一致
      ，且與本院認定之「13名會員共計14會份」亦有不同，並
      經本院計算之後，被告在D合會部分之詐欺取財犯罪所得
      應為380,800元，原審判決認定此部分犯罪所得僅為326,4
      00元，似有誤會。（3）就E合會部分，原審判決理由欄參
      、三、（七）與貳、七、（五）認定之未得標會員之會份
      記載並不一致，且與本院認定之「11名會員共計12會份」
      亦有不同，並經本院計算之後，被告在D合會部分之詐欺
      取財犯罪所得應為214,800元，原審判決認定此部分犯罪
      所得為314,600元，應屬誤會。（4）原審判決附表一、二
      之「罪名、科刑及沒收」欄中僅記載「有期刑」，均應為
      「有期徒刑」之誤。
    2.被告上訴原否認犯行稱：原審判決並未審酌合會中尚有已
      標之死會未為每月繳納合會款一事，是被告犯罪所得計算
      有誤，且被告所犯如何之詐欺行為，也沒有詳細交代。就
      附表一部份，亦因為已得標之死會會員未按月繳納會款，
      被告受此拖累才會倒會，被告主觀上並無詐欺意圖，本案
      只是民事糾紛。就附表二部分，原審僅依告訴人之指證，
      但無其他補強證據可證明被告確有詐欺行為。另判決刑期
      對被告而言實屬過重。請撤銷原判決，另為妥適判決云云
      ；惟在本院審理中坦承犯行，僅改辯稱：希望減輕其刑等
      語。然就本院如何依照卷附相關證據認定被告確有為如事
      實欄所示詐欺取財之犯行等情，悉述如上，被告上訴意旨
      ，要係就法院依職權為證據取捨及心證形成之事項，反覆
      爭執，是被告之上訴並無理由。
    3.檢察官上訴意旨略以：被告詐得告訴人高玉華等人之金額
      甚鉅，實際被害人數亦多，詐欺手段十分惡質，使告訴人
      等辛苦工作積蓄或退休金等財產均付諸流水，受有重大損
      害，而被告自始至終否認犯行，毫無悔改之意，於104年1
      0月倒會後，迄今未賠償告訴人高玉華等人之損害，亦未
      積極與告訴人等商談和解，犯後態度極劣，原審僅判處應
      執行有期徒刑4年6月，尚屬過輕，實無以收警惕之效，亦
      未能使罰當其罪，自難認為適法妥當等語。惟按關於刑之
      量定，係實體法上賦予法院得為自由裁量之事項，倘其量
      刑已以行為人之行為罪責為基礎，並斟酌刑法第57條各款
      所列情狀，在法定刑度內，酌量科刑，如無偏執一端，致
      明顯失出失入情形，上級審法院即不得單就量刑部分遽指
      為不當或違法。原判決業依刑法第57條各項規定，就卷內
      證據資料參互審酌，逐一剖析，認定被告確有事實欄所示
      之詐欺取財犯行，原審已審酌刑法第57條各項事由，在適
      法範圍內行使其量刑之裁量權，核無檢察官所稱量刑太輕
      而不當之情形，是檢察官之上訴，並無理由。
    4.綜上，檢察官及被告之上訴雖均無理由，惟原判決既有上
      開違失，即無從維持，自應由本院予以撤銷改判。　　　
（四）爰以行為人之責任為基礎，審酌被告先前未曾受任何罪刑
      之宣告，有本院被告前案紀錄表1紙在卷可稽（見本院卷
      第153頁），是其素行尚可，惟不知珍惜參加其所發起互
      助會之諸多會員對其本身人格之高度信任，竟為圖謀一己
      之不法私利，接連召集會員參加其所發起如附表一所示之
      6組合會，再利用會員間彼此大多互不認識之機會，在各
      個合會中均冒標其他會員之會款，其不法獲取之款項共達
      數百萬元，金額甚高，實際被害人亦高達數十人，所造成
      他人財產上之損害甚大，且依被告之智識、經驗，當知其
      以此等手法周轉金錢，終將因資金不足支應而導致倒會之
      結局，竟一再以此等惡行欺瞞未得標會員，惡性實屬非輕
      ，復參酌其犯罪行為之次數、時間、手段，以及事發後自
      始否認犯行，並以不合理之辯詞試圖脫免其責，直至本院
      準備程序，終知坦承全部犯行，且雖被告宣稱要與被害人
      洽談和解，但迄仍未與任何被害人達成和解，未見被告具
      有深刻之悔意，是其犯後態度難認良好，暨衡量被告高中
      肄業之智識程度，目前已離婚，從事幫人帶小孩之工作（
      見本院卷第290頁）等一切情狀，量處如主文第二項所示
      之刑，並定其應執行之刑，以資懲儆。
十三、沒收部分：
　　  按被告於行為後，刑法有關沒收之規定業於 104 年 12 
      月30日修正公布，並自105年7月1日起施行生效，依修正
      後刑法第2條第2項規定，關於沒收應逕適用裁判時之規定
      ，而無新舊法比較之問題，亦即於新法施行後，應一律適
      用新法沒收之相關規定。經查：
（一）被告固於附表編號1至6所示6 組合會之進行期間內，各有
      接續多次冒用不知名之會員得標，進而向其餘會員詐取款
      項之犯行，然因被告自始否認全部冒標會款之犯行，尚難
      以確認被告究係於何時、以何未得標會員名義冒標會款及
      其得標金額為何？且卷內亦查無各該6組合會之已得標（
      即死會）會員究為何人？及其係於先於何時得標？標金為
      何？自應逕依卷內現存之部分未得標會員即告訴人李秀娟
      、葉偉中或被告所提出之各該合會每月得標金額為基準，
      即先以告訴人有書面記錄之得標金為主，如無記載，再採
      用被告本身所記載會單上之得標金，依有疑利於被告之原
      則，採取最有利於被告之方式，來推算被告各次冒標會款
      之犯罪所得，申言之，應依本院所認定被告在各總合會中
      冒標會款之次數，依序採取各該合會之全部會期得標金額
      最高、次高等順序類推，作為各該次冒標之得標金額（因
      所採取之得標金越高代表被告所收取之活會會款越少，較
      有利被告）；又因各該合會之已得標（死會）會員之身分
      無法確認，甚或無從證實確有其人存在，自應僅以依卷內
      事證所能確認之「未得標（活會）會員」，作為被告實際
      上冒標會款後已有收取會款之對象，其餘無從證實確有其
      人之會員或無法證明已繳付會款之已得標會員，均不包括
      在內，核先敘明。
（二）A1合會部分：依告訴人李秀娟所提出之手寫標金及實繳會
      款紀錄（綠色螢光筆標示者為A1合會，見原審卷二第229
      頁至第231頁），A1合會進行期間，由最高得標金往下依
      序為3,300元（1次）、3,100元（1次）、3,000元（5次）
      ，則被告於A1合會之各期標會時既有7次冒標會款之犯行
      ，應認其冒標會款之得標金分別為3,300元、3,100元、3,
      000元、3,000元、3,000元、3,000元、3,000元，是其於
      每會期向各該未得標會員（10名會員共計11會份）所收取
      之會款總額為53萬4,600元【計算式：（6,700+6,900+7,0
      00+7,000+7,000+7,000+7,000）X11=534,600】，即屬被
      告此部分之犯罪所得。又因告訴人葉偉中所提出手寫之A1
      合會標金及實繳會款紀錄（見偵1843號卷第155頁）所載
      之得標金較低，應繳付予被告之會款較高，是以採用告訴
      人李秀娟所提出之手寫標金及實繳會款紀錄內之得標金較
      高，相對有利於被告，併予敘明。
（三）A2合會部分：依被告所提出A2合會會員得標資料各1份（
      見偵緝1814號卷第237頁）可知，A2合會進行期間，由最
      高得標金往下依序為4,200元（1次）、3,700元（1次）、
      3,500元（1次），則被告於A2合會之各期標會時既有3次
      冒標會款之犯行，應認其冒標會款之得標金分別為4,200
      元、3,700元、3,500元，是其於每會期向各該未得標會員
      （7名會員共計6會份）所收取之會款總額為11萬1,600元
      【計算式：(5,800+6,300+6,500)X6=111,600】，即屬被
      告此部分之犯罪所得。
（四）B合會部分：依告訴人李秀娟所提出之手寫標金及實繳會
      款紀錄（紅色螢光筆標示者為B合會，見原審卷二第229頁
      至第231頁），B合會進行期間，由最高得標金往下依序為
      5,500元（3次），則被告於B合會之各期標會時既有3次冒
      標會款之犯行，應認其冒標會款之得標金分別為5,500元
      、5,500元、5,500元，是其於每會期向各該未得標會員（
      4名會員共計5會份）所收取之會款總額為21萬7,500元【
      計算式：(14,500+14,500+14,500)X5=217,500】，即屬被
      告此部分之犯罪所得。
（五）C合會部分：依告訴人葉偉中所提出手寫標金及實繳會款
      紀錄（見偵1843號卷第154頁），可知C合會進行期間，由
      最高得標金往下依序為3,300元（2次），則被告於C合會
      之各期標會時既有2次冒標會款之犯行，應認其冒標會款
      之得標金分別為6,700元、6,700元，是其於每會期向各該
      未得標會員（8名會員共計9會份）所收取之會款總額為12
      萬600元【計算式：(6,700+6,700)X9=120,600】，即屬被
      告此部分之犯罪所得。
（六）D合會部分：依告訴人李秀娟所提出之手寫標金及實繳會
      款紀錄（黃色螢光筆標示者為D合會，見原審卷二第229頁
      至第231頁），D合會進行期間，由最高得標金往下依序為
      3,300元（2次）、3,200元、3,000元，則被告於D合會之
      各期標會時既有4次冒標會款之犯行，應認其冒標會款之
      得標金分別為3,300元、3,300元、3,200元、3,000元，是
      其於每會期向各該未得標會員（13名會員共計14會份）所
      收取之會款總額為38萬800元【計算式：(6,700+6,700+6,
      800+7,000)X14=380,800】，即屬被告此部分之犯罪所得
      。又因告訴人吳明輝所提出郵局存摺內頁交易明細影本（
      見偵卷第163頁至第167頁），僅有「104年4月起至104年1
      0月止」扣除得2個標金後，繳納會款之金額，資料並不完
      整，乃逕採用告訴人李秀娟所提出之手寫標金及實繳會款
      紀錄上之得標金為認定基礎，附此敘明。
（七）E合會部分：依被告所提出E合會會員得標資料各1份（見
      偵緝卷第253頁）可知，E合會進行期間，由最高得標金往
      下依序為4,500元（1次）、3,800元（2次），則被告於E
      合會之各期標會時既有3次冒標會款之犯行，應認其冒標
      會款之得標金分別為4,500元、3,800元、3,800元，是其
      於每會期向各該未得標會員（11名會員共計12會份）所收
      取之會款總額為21萬4,800元【計算式：(5,500+6,200+6,
      200)X12=214,800】，即屬此部分被告之犯罪所得。
（八）此外，被告於如附表二編號1至4所詐取之現金，分別為18
      萬元、14萬元5,000 元、16萬元及17萬7,200元，原均為
      其犯罪所得，然因從告訴人葉偉中、馮秋妝、吳明輝及阮
      詩茹各自買會時起，被告已按月將各該合會之每期得標金
      額分別交付予告訴人葉偉中等4人，或扣抵其等應繳之會
      款一情，業據告訴人葉偉中等4人分別於警詢時或偵查中
      指述明確，是被告已交付之金錢應認已返還予告訴人，參
      酌刑法第38條之1第5項規範意旨，應予扣除而不宣告沒收
      ，以下分述之：
   1、扣除已返還告訴人葉偉中之金錢後應予沒收部分：依告訴
      人葉偉中所提出手寫標金及實繳A1合會會款紀錄（見偵卷
      第155頁）所顯示，自買會後之103年4月起至104年9月止
      ，被告按每會期之得標金額，交付葉偉中而扣抵部分會款
      之金額共計5萬400元（即3,000元＋3,000＋3,000＋3,000＋3,
      000＋3,000＋3,000＋2,700＋2,800＋2,800＋2,800＋2,500＋2,50
      0＋2,600＋2,700＋2,800＋2,900＋2,700），此部分應自犯罪
      所得扣除之，是附表二編號一部分應予沒收之金額為12萬
      9,600元（18萬元－5萬400元）。
   2、扣除已返還告訴人馮秋妝之金錢後應予沒收部分：依告訴
      人葉偉中所提出手寫標金及實繳C合會會款紀錄（見偵卷
      第155頁）所顯示，自告訴人馮秋妝買會後之103年12月起
      至104年9月為止，被告所告知並收取之各該次得標金額（
      依其上記載之「實付」金額可推算當期得標金）共計3萬2
      ,200元（即3,000＋3,500＋3,500＋3,000＋3,000＋3,200＋3,20
      0＋3,300＋3,200＋3,300＝32,200），此部分應自犯罪所得扣
      除之，是附表二編號2部分應予沒收之金額為11萬2,800元
      （14萬5,000元—3萬2,200元）。
   3、扣除已返還告訴人吳明輝之金錢後應予沒收部分：依告訴
      人李秀娟之筆記本繳款紀錄（黃色螢光筆標示為D合會，1
      03年12月至104年3月止，見原審卷二第229頁、第231頁）
      ，再加上告訴人吳明輝所提出郵局存摺內頁交易明細影本
      （僅有104年4月起至104年10月止之明細，見偵卷第163頁
      至第167頁）各1份所顯示，自買會後之103年12月起至104
      年9月為止，被告按每會期之得標金額，交付吳明輝而扣
      抵部分會款之金額共計2萬9800元（即3,000元＋3,300＋3,3
      00＋2,800＋3,000＋2,800＋2,800＋2,900＋2,900＋3,000），此
      部分應自犯罪所得扣除之，是附表二編號3部分應予沒收
      之金額為13萬200元（16萬元－2萬9,800元）。
   4、扣除已返還告訴人阮詩茹之金錢後而應予沒收部分：依告
      訴人阮詩茹所提出E合會會單（見偵緝第1814號卷第20頁
      ），佐以同 E 會員即告訴人宋氏玄莊所提出 E 會會單（
      見偵卷第76頁）上之104年6月至10月有關得標金額之記載
      ，則告訴人阮詩茹自104年6月買會後至同年10月為止，應
      已由被告按每會期之得標金額退回予阮詩茹，其金額共計
      1萬9,400元（即3,600＋3,800＋3,800＋3,800＋4,400），此
      部分應自犯罪所得中扣除之，是附表二編號4應予沒收之
      金額為15萬7,800元（17萬元7,200元－1萬9,400元）。
（九）綜上所述，被告犯如附表一、附表二所示之詐欺取財罪，
      因而分別獲取上述金額之犯罪所得，雖未經扣案，均應依
      刑法第 38 條之 1 第 1 項前段宣告沒收，並依同條第3
      項規定，諭知如全部或一部不能沒收或不宜執行沒收，追
      徵其價額。
據上論斷，應依刑事訴訟法第369條第1項前段、第364條、第299
條第1項前段，修正前刑法第339條第1項、刑法第2條第1項前段
、第2項、第339條第1項、第51條第5款、第38條之1 第1項前段
、第5項，刑法施行法第1條之1，判決如主文。
本案經檢察官劉文翰提起公訴，檢察官羅建勛到庭執行職務。
中　　華　　民　　國　 109　　年　　6 　　月　　 3　　日
                  刑事第九庭  審判長法　官  潘翠雪
                                    法　官  林庚棟
                                    法　官  葉力旗
以上正本證明與原本無異。
不得上訴。
                                    書記官  王心琳
中　　華　　民　　國　　109 　年　　6 　　月　　4 　　日
附錄：本案論罪科刑法條全文
（一）修正前中華民國刑法第339 條
意圖為自己或第三人不法之所有，以詐術使人將本人或第三人之
物交付者，處五年以下有期徒刑、拘役或科或併科一千元以下罰
金。
以前項方法得財產上不法之利益或使第三人得之者，亦同。
前二項之未遂犯罰之。
　
（二）現行刑法第339條
意圖為自己或第三人不法之所有，以詐術使人將本人或第三人之
物交付者，處五年以下有期徒刑、拘役或科或併科五十萬元以下
罰金。
以前項方法得財產上不法之利益或使第三人得之者，亦同。
前二項之未遂犯罰之。


附表一
編號 召集時間（民國，以下同） 合會名稱及期數（含會首） 會期期間及開標時間 開標地點 每期會款（新臺幣） 冒標會員及其會份 罪名、科刑及沒收 1 103年2月間 A1合會 （24期） 103年2月15日起至105年1月15日止之每月15日 新北市○○區○○路00號5樓高玉華住處 1萬元 高玉華、陳氏惠、李秀娟（2會份）、葉偉中、馮氏鸞及吳夢賢 陳園富犯詐欺取財罪，處有期徒刑壹年參月。未扣案之犯罪所得共計新臺幣伍拾參萬肆仟陸佰元沒收，如全部或一部不能沒收或不宜執行沒收，追徵其價額。 2 103年2月間 A2合會 （24期） 103年2月15日起至105年1月15日止之每月15日 新北市○○區○○路00巷00弄0號6樓 1萬元  吳夢賢、陳曉瑩及黎氏歡香 陳園富犯詐欺取財罪，處有期徒刑玖月。未扣案之犯罪所得共計新臺幣拾壹萬壹仟陸佰元沒收，如全部或一部不能沒收或不宜執行沒收，追徵其價額。 3 103年7月間 B合會 （17期） 103年7月8日起至104年11月8日止之每月8日 新北市永和區中興街之「阿深美甲店」 2萬元 李秀娟、黎氏清草（2會份） 陳園富犯詐欺取財罪，處有期徒刑拾壹月。未扣案之犯罪所得共計新臺幣元貳拾壹萬柒仟伍佰元沒收，如全部或一部不能沒收或不宜執行沒收，追徵其價額。 4 103年9月間 C合會 （22期） 103年9月9日起至105年6月9日止之每月9日 新北市○○區○○路0段00號1樓「足感心腳底按摩店」 1萬元 陳氏惠、曾俐蓉 陳園富犯詐欺取財罪，處有期徒刑玖月。未扣案之犯罪所得共計新臺幣拾貳萬零陸佰元沒收，如全部或一部不能沒收或不宜執行沒收，追徵其價額。 5 103年10月間 D合會 （22期） 103年10月9日起至105年7月9日止之每月9日 新北市○○區○○街00號之「夢賢美甲店」 1萬元 高玉華、陳宜欣、潘嘉惠及吳夢賢 陳園富犯詐欺取財罪，處有期徒刑壹年壹月。未扣案之犯罪所得共計新臺幣參拾捌萬捌佰元沒收，如全部或一部不能沒收或不宜執行沒收，追徵其價額。 6 104年3月間 E合會 （26期） 104年3月9日起至106年4月9日止之每月9日 新北市○○區○○路00巷00號之「阮秋覺的店」 1萬元 吳夢賢、阮翠鳳及宋氏玄莊 陳園富犯詐欺取財罪，處有期徒刑拾壹月。未扣案之犯罪所得共計新臺幣貳拾壹萬肆仟捌佰元沒收，如全部或一部不能沒收或不宜執行沒收，追徵其價額。 


附表二
編號 犯罪時間 地點 詐欺手法 原審罪名、科刑及沒收 1 103年3月15日 新北市○○區○○路0段00號1樓葉偉中所經營之「足感心腳底按摩店」 向葉偉中諉稱：A1合會其他會員急需用錢，以18萬元出售會員資格云云，葉偉中因而陷於錯誤，在所經營之腳底按摩店內交付18萬元，惟未說明係何名會員出售會員資格。 陳園富犯詐欺取財罪，處有期徒刑玖月。未扣案之犯罪所得共計新臺幣壹拾貳萬玖仟陸佰元沒收，如全部或一部不能沒收或不宜執行沒收，追徵其價額。 2 103年11月間某日 新北市○○區○○路000巷0號4樓馮秋妝居所樓下 向馮秋妝諉稱：C合會其他會員急需用錢，以14萬5000元出售會員資格云云，因而陷於錯誤交付14萬5,000元（起訴書誤載為18萬元），惟未提及係何名會員出售會員資格。 陳園富犯詐欺取財罪，處有期刑玖月。未扣案之犯罪所得共計新臺幣拾壹萬貳仟捌佰元沒收，如全部或一部不能沒收或不宜執行沒收，追徵其價額。 3 103年11月10日 新北市○○區○○路0段00號1樓葉偉中所經營之「足感心腳底按摩店」 向吳明輝諉稱：D合會其他會員急需用錢，以16萬元出售會員資格云云，因而陷於錯誤而交付16萬元，惟未提及係何名會員出售會員資格。 陳園富犯詐欺取財罪，處有期徒刑玖月。未扣案之犯罪所得共計新臺幣壹拾參萬零貳佰元沒收，如全部或一部不能沒收或不宜執行沒收，追徵其價額。 4 104年6月17日 新北市○○區○○路00巷00號之「阮秋覺的店」 向阮詩茹諉稱：E合會其他會員急需用錢，以17萬7,200元出售會員資格云云，阮詩茹因而陷於錯誤於交付17萬7,200元，惟未提及係何名會員出售會員資格。 陳園富犯詐欺取財罪，處有期徒刑玖月。未扣案之犯罪所得共計新臺幣拾伍萬柒仟捌佰元沒收，如全部或一部不能沒收或不宜執行沒收，追徵其價額。